ACORDAO-COMPLETO-2414658

ACÓRDÃO 1890/2020 ATA 27/2020 - PLENÁRIO

VISTOS, relatados e discutidos estes autos de Tomada de Contas Especial decorrente da conversão, determinada pelo item 9.2. do Acórdão 1834/2010-TCU-Plenário, do Relatório de Levantamento de Auditoria, realizado pela então 1ª Secob, nas obras de redes coletoras de esgoto, poços de visita, interceptor de esgoto, estações elevatórias, linhas de recalque e ramais domiciliares nas ruas e avenida dos bairros Vergel do Lago, Joaquim Leão, Trapiche da Barra, Cambona, Bom Parto, Pinheiro e Bebedouro em Maceió/AL, implementadas com a utilização de recursos provenientes do Contrato de Repasse 226.554-75/2007.
	         ACORDAM os Ministros do Tribunal de Contas da União, reunidos em Sessão Plenária, ante as razões expostas pelo Relator, em:
9.1. acolher as alegações de defesa apresentadas pelos Srs. Ricardo Avelar Campos e Sandro Pepe, para excluí-los do pólo passivo da presente Tomada de Contas Especial;
9.2.  com fundamento nos arts. 1º, inciso I, 16, inciso III, alínea c, 19, caput, e 23, inciso III, da Lei 8.443/1992, julgar irregulares as contas do Sr. José Alberto Maia Paiva e da empresa Santa Bárbara S/A, em recuperação judicial, condenando-os, solidariamente, ao pagamento da quantia de R$ 2.545.024,27 (dois milhões, quinhentos e quarenta e cinto mil, vinte e quatro reais e vinte e sete centavos) , atualizada monetariamente e acrescida dos juros de mora calculados a partir de 12/08/2010 até o efetivo recolhimento, com fixação de prazo de 15 (quinze) dias, a contar da notificação, para comprovarem, perante o Tribunal (art. 214, inciso III, alínea a, do Regimento Interno/TCU) , o recolhimento da dívida ao Tesouro Nacional, nos termos da legislação em vigor, abatendo-se, na oportunidade, o valor que venha a ser repassado em decorrência da execução da apólice de seguro garantia 0699820100003075000000981, pactuada com a CESCEBRASIL Seguros e Garantida de Crédito S/A, nos termos do Enunciado 128 da Súmula de Jurisprudência do TCU;
9.3. aplicar, individualmente, ao Sr. José Alberto Maia Paiva e à empresa Santa Bárbara S/A, em recuperação judicial, a multa prevista no art. 57 da Lei 8.443/1992, no valor de R$ 400.000,00 (quatrocentos mil reais) , fixando-lhes o prazo de 15 (quinze) dias, a contar da notificação, para que comprovam, perante o Tribunal (art. 214, inciso III, alínea a, do Regimento  Interno/TCU) ,  os  recolhimentos das referidas quantias ao Tesouro Nacional, atualizadas monetariamente desde a data do presente Acórdão até a do efetivo recolhimento, caso pagas após o vencimento, na forma da legislação em vigor;
9.4. autorizar, caso requerido, nos termos do art. 26 da Lei 8.443/1992 c/c o art. 217 do Regimento Interno/TCU, o parcelamento das dívidas em até 36 (trinta e seis) parcelas mensais e sucessivas, sobre as quais incidirão os correspondentes acréscimos legais (débito: atualização monetária e juros de mora; multa: atualização monetária) , esclarecendo ao responsável que a falta de pagamento de qualquer parcela importará no vencimento antecipado do saldo devedor, sem prejuízo das demais medidas legais;
9.5. autorizar a cobrança judicial das dívidas, caso não atendida a notificação, nos termos do art. 28, inciso II, da Lei 8.443/1992;
9.6. com fundamento nos arts. 71, inciso IX, da Constituição Federal e 45, caput, da Lei 8.443/1992, assinar o prazo de 15 (quinze) dias para que a Secretaria de Infraestrutura do Estado de Alagoas - Seinfra/AL adote as seguintes medidas:
       9.6.1. execute a apólice de seguro garantia 0699820100003075000000981, pactuada com a CESCEBRASIL Seguros e Garantida de Crédito S/A, destinada a resguardar o dano ao erário identificado nos autos, conforme as premissas estabelecidas no Acórdão 3099/2010-TCU-Plenário, de forma a obter o ressarcimento aos cofres do Tesouro Nacional do prejuízo de R$ 2.545.024,27 (dois milhões, quinhentos e quarenta e cinto mil, vinte e quatro reais e vinte e sete centavos) , atualizado monetariamente a partir de 12/08/2010;
9.6.2. encaminhe cópia dos endossos da apólice de que trata o item anterior, realizados  para a ampliação da vigência desse seguro após o término das obras;	
9.6.3. envie a documentação comprobatória do atendimento da medida indicada no subitem 9.6.1;
9.7. ordenar que a Coordenação-Geral de Fiscalização de Infraestrutura (Coinfra) , no prazo máximo de seis meses, providencie a finalização dos estudos desenvolvidos no âmbito do TC Processo 041.436/2012-1, levando em consideração também as inovações contidas no Projeto de Lei 6.375/2019, em trâmite no Congresso Nacional, de tal forma que as conclusões desse grupo de trabalho sejam submetidas, com a urgência necessária, à apreciação deste Plenário;  
9.8. autorizar que a SeinfraUrbana promova o monitoramento da determinação indicada no subitem 9.6.1 nestes próprios autos, informando de imediato ao Relator a eventual ineficácia das medidas adotadas pela Secretaria de Infraestrutura do Estado de Alagoas - Seinfra/AL ou, mesmo, a inexistência de garantia em vigor.

Tomada de contas especial instaurada para apurar possível superfaturamento nas obras do sistema de esgotamento sanitário da região baixa de Maceió/Orla Lagunar, no Estado de Alagoas.

Caixa Econômica Federal e Secretaria de Infraestrutura do Estado de Alagoas - Seinfra/AL.

3. Órgãos/Entidades: Caixa Econômica Federal e Secretaria de Infraestrutura do Estado de Alagoas - Seinfra/AL.

13.1. Ministros presentes: José Mucio Monteiro (Presidente), Walton Alencar Rodrigues, Benjamin Zymler, Aroldo Cedraz, Raimundo Carreiro, Ana Arraes, Bruno Dantas e Vital do Rêgo.
13.2. Ministro-Substituto convocado: Augusto Sherman Cavalcanti.
13.3. Ministros-Substitutos presentes: Marcos Bemquerer Costa (Relator), André Luís de Carvalho e Weder de Oliveira.

ACORDAO-COMPLETO-2547547

Acórdão 1957/2022 - Plenário

ACORDAO-COMPLETO-2449068

Acórdão 144/2021 - Plenário

ACORDAO-COMPLETO-2557307

Acórdão 2381/2022 - Plenário

ACORDAO-COMPLETO-2424837

Acórdão de Relação 2395/2020 - Plenário

Acórdão de Relação

MARCOS BEMQUERER

h1>RELATÓRIO
Tratam estes autos da Tomada de Contas Especial decorrente da conversão do Relatório de Auditoria realizada pela então 1ª Secob, de acordo com o Acórdão 1834/2010-TCU-Plenário.
2.	A Fiscalização de Orientação Centralizada foi originalmente determinada pelo Acórdão 2490/2009-TCU-Plenário (TC Processo 020.773/2009-6) e tinha por objetivo verificar a adequabilidade da execução das obras realizadas com a utilização de recursos alocados ao PT 17.512.0122.1N08.0027/2009 - "Apoio a Sistemas de Esgotamento Sanitário em Municípios de Regiões Metropolitanas, de Regiões Integradas de Desenvolvimento Econômico, Municípios com mais de 50 mil Habitantes ou Integrantes de Consórcios Públicos com mais de 150 mil Habitantes - no Estado", por meio do Contrato de Repasse 226.554-75/2007.
3.	O empreendimento em tela contempla a implantação de redes coletoras de esgoto, poços de visita, interceptor de esgoto, estações elevatórias, linhas de recalque e ramais domiciliares nas ruas e avenidas dos bairros Vergel do Lago, Joaquim Leão, Trapiche da Barra, Cambona, Bom Parto, Pinheiro e Bebedouro em Maceió/AL. Para sua execução, foi pactuado o Contrato 063/2002-CPL/AL, firmado entre a Secretaria de Estado de Infraestrutura - Seinfra/AL e a Construtora Santa Bárbara S.A em agosto/2002, no valor inicial de R$ 52.386.625,60, e, após o quarto aditivo, celebrado em 2009, com preço que alcançou o montante de R$ 95.296.668,56  (peça 15 pp. 42/56 e peça 19 pp. 19/20 do TC 00.332/2010-0 - em apenso) . 
4.	O aludido ajuste prevê a execução de vinte sub-bacias, totalizando dezessete estações elevatórias e cerca de 120 km de redes de esgoto. As sub-bacias são independentes e apresentam funcionalidade própria ao interligar-se ao sistema de esgotamento e tratamento já existente na região, conduzindo o esgoto até o emissário submarino de Maceió, destino final dos esgotos da cidade. 
5.	O Contrato de Repasse 226.554-75/2007, firmado cinco anos após o contrato para a execução do empreendimento, abrange apenas parte do objeto do Contrato 063/2002-CPL/AL, e monta R$ 35.000.000,00, dos quais R$ 29.750.000,00 são de obrigação da União, por intermédio do então Ministério das Cidades, com a interveniência da Caixa Econômica Federal.
6.	Na fiscalização que originou estes autos, foram apontados seis achados de auditoria, tendo sido proferido o Acórdão 1834/2010-TCU-Plenário que determinou, dentre outras providências, a conversão dos autos em Tomada de Contas Especial, com vistas a quantificação dos débitos oriundos do superfaturamento apontado no Contrato 063/2002-CPL/AL e a citação dos responsáveis, além das audiências do Sr. Antônio Jessé Leite, na condição de Secretário Adjunto de Infraestrutura do Estado de Alagoas, e do Sr. Luigi Vitório Peixoto Talento, que atuou como Engenheiro Civil da Caixa Econômica Federal, por ter sido pactuado o Contrato 063/2002-CPL/AL com base em projeto básico desatualizado e deficiente, em desacordo com os arts. 6º, inciso IX, 7º, § 2º, inciso I, e 40, § 2º, inciso I, da Lei 8.666/1993.
7.	Em virtude do acolhimento de embargos declaratórios nestes autos, o Acórdão 1.834/2010 foi retificado por meio dos Acórdãos 2.503/2010 (peça 1, pp. 79/80) e 3.099/2010 (peça 1, pp. 101/2) , todos do Plenário.
8.	O Acórdão 2.503/2010 assim decidiu (peça 1, pp. 79/80) :
	"9.2. acrescer os seguintes subitens ao Acórdão 1834/2010-TCU-Plenário:
'9.8. determinar, com fulcro no art. 276 do Regimento Interno/TCU, ao Ministério das Cidades, à Caixa Econômica Federal, ao Governo do Estado de Alagoas e à Secretaria de Estado de Infraestrutura de Alagoas que, nos limites de suas respectivas competências, procedam, nos próximos pagamentos, à retenção dos valores identificados como sobrepreço pela 1ª Secob no Contrato 63/2002-CPL/AL, firmado com a empresa Santa Bárbara S/A, até que este Tribunal se manifeste conclusivamente a respeito da questão;
9.9. determinar, nos termos do art. 276, § 3º, do regimento Interno/TCU, a oitiva da Secretaria de Estado de Infraestrutura de Alagoas e da empresa Santa Bárbara S/A para que se pronunciem sobre a adoção da medida cautelar constante do subitem 9.8;
9.10. determinar à 1ª Secob que priorize as análises da oitiva constante do subitem 9.3.6 e das citações previstas no subitem 9.3.2, e submeta-as ao Relator mesmo que não concluídos os exames relativos às audiências relacionadas no subitem 9.3.5 e às oitivas constantes dos subitens 9.3.7 e 9.9, de forma a se possibilitar a apreciação do mérito do sobrepreço apontado com a urgência que o caso requer.';
9.3. prorrogar o prazo, por 30 (trinta) dias, para atendimento dos Ofícios 299, 300, 302, 303 e 304/2010-TCU/Secob-1 [peça 1, pp. 24/33], a contar da notificação desta deliberação."
9.	Por sua vez, o Acórdão 3099/2010-TCU-Plenário deliberou no sentido de alterar a redação do subitem 9.8. do Acórdão 2.503/2010, como segue (peça n. 1, pp. 101/2) :
"9.8. determinar, com fulcro no art. 276 do Regimento Interno/TCU, ao Ministério das Cidades, à Caixa Econômica Federal, ao Governo do Estado de Alagoas e à Secretaria de Estado de Infraestrutura de Alagoas que, nos limites de suas respectivas competências, procedam, nos próximos pagamentos, à retenção dos valores identificados como sobrepreço pela 1ª Secob, no Contrato 63/2002-CPL/AL, firmado com a empresa Santa Bárbara S/A ou, alternativamente, substituam essa retenção cautelar por garantias previstas no art. 56, § 1º, da Lei 8.666, de 1993, desde que em valores suficientes para assegurar o resultado da apuração em curso no Tribunal de Contas da União acerca de eventual dano ao Erário;"
10.	As citações ordenadas pelo Acórdão 1834/2010-TCU-Plenário acabaram não sendo efetivadas de imediato, tendo em vista que, no âmbito desta Corte de Contas, houve deliberações posteriores que determinaram a priorização do exame das oitivas das partes. Após a análise das audiências e oitivas previstas, este Tribunal, por meio do Acórdão 678/2015-TCU-Plenário, concluiu pelo acolhimento das razões de justificativa apresentadas pelo Sr. Luigi Vitório Peixoto Talento, Engenheiro Civil da Caixa Econômica Federal, e rejeição da argumentação ofertada pelo Sr. Antônio Jessé Leite, na condição de Secretário Adjunto de Infraestrutura do Estado de Alagoas, com aplicação da multa prevista no art. 58, inciso II, da Lei 8.443/1992, no valor de R$ 10.000,00, além de manter o superfaturamento inicialmente detectado em alguns serviços, o que resultou em débito no montante de R$ 4.290.497,93, tendo sido efetuada nova citação dos responsáveis.
11.	Em sede de Recurso de Reconsideração, a multa aplicada ao Sr. Antônio Jessé Leite foi tornada insubsistente, consoante subitem 9.1 do Acórdão 1730/2016-TCU-Plenário (Relatoria do  Ministro Benjamin Zymler) , tendo sido os presentes autos restituídos à Secretaria de Fiscalização de Infraestrutura Urbana que efetuou o exame do mérito das alegações de defesa apresentadas em resposta às citações determinadas pelo Acórdão 678/2015-TCU-Plenário, consoante instrução de peça 177, cujos principais trechos estão transcritos a seguir, com ajustes de forma pertinentes:
"EXAME TÉCNICO
32. Conforme descrito nos itens 3.5 e 3.6 do Relatório de Fiscalização 35/2010 (TC Processo 000.332/2010-0, peça 2, p. 35-48) , foram analisadas as planilhas orçamentárias fornecidas pela Seinfra/AL contendo os quantitativos e preços referentes às obras executadas com recursos oriundos do Contrato de Repasse 0226.554-75/2007.
33. Verificou-se que o Contrato 063/2002-CPL/AL, firmado entre a Seinfra/AL e a empresa Santa Bárbara S/A, continha etapas não previstas no referido contrato de repasse e, por essa razão, a análise da equipe de auditoria se baseou na planilha reformulada após a assinatura do 4º Termo Aditivo, datado de 20/5/2009 (TC Processo 000.332/2010-0, peça 11, p. 9-15) , na qual foram listados os itens, quantitativos e preços englobados pelo contrato de repasse.
34. A metodologia empregada na fiscalização consistiu na comparação entre os valores praticados no Contrato 63/2002-CPL/AL, considerando seus aditivos, e aqueles constantes das bases de dados do Sinapi, Sicro, Orse e Codevasf. No que tange aos quantitativos executados e pagos com recursos provenientes do contrato de repasse, foram consideradas as planilhas até a 18ª medição das obras, fornecidas pela Seinfra/AL.
35. Na ocasião, a equipe de auditoria verificou que quinze serviços apresentavam sobrepreço, sendo sete deles superiores a 25%. Na completude da amostra analisada, obteve-se um sobrepreço total de R$ 3.990.625,08, correspondente a 8,25% do Contrato 063/2002-CPL/AL, cujo valor era de R$ 52.386.325,60, e 12,9% do Contrato de Repasse 0226.554-75/2007, firmado por R$ 35.000.000,00. A data-base adotada nos cálculos foi agosto/2007 e o BDI referencial, seguindo as diretrizes do Acórdão 325/2007-TCU-Plenário, foi de 28,87%. Em que pesem as solicitações registradas nos autos pela equipe de auditoria à época da fiscalização, nunca foi apresentado o detalhamento do BDI de 37% adotado no Contrato 063/2002-CPL/AL (TC Processo 000.332/2010-0, peça 2, p. 35-36) .
36. Sobre esse ponto, assim se manifestou a Seinfra/AL no Ofício n. 055/2010-DOF: 'Não foi exigido no Edital de Concorrência n. 03/2001-T2-CPL/AL a apresentação de detalhamento de BDI e de encargos sociais'. A Caixa Econômica Federal, em sua análise, não questionou o BDI, como afirma o seguinte trecho do Ofício n. 0124/2010/GIDUR, em resposta ao Ofício de Requisição n. 02-35/2010:
'1.2 Em relação à solicitação do item 3 - composição do BDI, informamos que tal composição não está discriminada (aberta) , pelo fato de haver orientação normativa, vigente à época da análise, de não exigir abertura de composição de BDI cujo percentual esteja situado na faixa de 20 a 40%. 0 BDI informado pelo proponente, e considerado na análise dos custos, está em torno de 37%. (Obs: a norma utilizada pela Caixa foi a AE 093016) .'
37. Após as análises empreendidas pelas unidades técnicas desde a auditoria originária, bem como as deliberações produzidas por esta Corte de Contas e as manifestações das partes envolvidas, que resultaram em alterações de entendimentos e de valores inicialmente apontados, e considerando que a totalidade dos recursos federais compromissados já havia sido repassada pela Caixa, impende, neste momento processual, analisar as alegações de defesa apresentadas pelos responsáveis que deram causa ao superfaturamento apontado no valor de R$ 4.290.497,93 (data-base agosto/2010) .
38. A seguir, serão descritas as irregularidades apontadas pela equipe de auditoria, incluindo a análise das oitivas empreendida pela unidade técnica em seu último parecer (peça 25) . Na sequência serão examinadas as alegações de defesa apresentadas pelos responsáveis em resposta às citações que lhes foram endereçadas.
I. Situação encontrada
I.1. Do serviço 'escoramento com estaca-prancha metálica'
39. A equipe responsável pela fiscalização que deu origem à presente TCE consignou no Relatório de Auditoria que o preço unitário contratado do serviço 'Escoramento com estaca-prancha metálica' era de R$ 119,89/m², considerando o BDI contratual de 37%. Já o referencial adotado pela equipe em sua análise foi a composição 73877/001 do Sinapi que, acrescida do BDI paradigma de 28,87%, resultou no preço de R$ 31,37/m². Analisando-se a diferença de valores apenas neste item, verificou-se um sobrepreço individual de 280%. 
40. Estudo realizado pela Caixa quando das análises para a assinatura do 3ª Termo Aditivo ao Contrato 063/2002-CPL/AL forneceu um preço unitário de R$ 147,04/m², no entanto, não informou a fonte da consulta. A equipe de auditoria não localizou no Sinapi composições de mesma natureza, nem com custos similares aos apresentados pela Caixa.
41. Parecer anterior elaborado por esta unidade técnica (peça 25) analisou as alegações apresentadas pela Seinfra/AL (peça 11, p. 3-5 e 7-9) e pela empresa Santa Bárbara S/A (peça 5) . As duas partes afirmaram discordar das referências adotadas pela equipe de fiscalização em razão de não serem compatíveis com a real situação dos serviços executados em campo, especialmente por não levarem em conta as dificuldades, limitações e interferências vivenciadas no local das obras.
42. Na relação de insumos da composição Sinapi 73887/001 consta que o escoramento é do tipo misto, com a utilização de pranchas de perfil 'U' com espessura de 3 mm, além de longarinas e travamentos em madeira. Por outro lado, o escoramento empregado na obra utilizava pranchão com espessura de 5 mm, com cabeçote de impacto de 15 mm, e travamento todo metálico.
43. Segundo ressaltaram as partes em suas manifestações, a diferença se dava por conta das más condições geológicas do terreno, situado numa região de mangue submetida, no passado, a aterros e ocupações de forma desordenada. Tal circunstância, afirmaram, tornava bastante temerária a utilização de escoramento e travamento de madeira. Do mesmo modo, era impraticável a utilização de pranchas de 3 mm face ao excessivo esforço aplicado quando da cravação, tendo em vista que o perfil do terreno era composto por restos de vegetação e sobras de entulhos de materiais de construções. 
44. Em que pesem as alegações da Seinfra/AL e da empresa Santa Bárbara contrárias aos referenciais adotados pela fiscalização, as partes não apresentaram nenhuma composição que contemplasse as condições por eles retratadas. Desse modo, as alegações foram rejeitadas pela unidade técnica e foi mantido o superfaturamento.
I.2. Do serviço 'transporte de CBUQ da usina para a obra'
45. A equipe responsável pela fiscalização que deu origem à presente TCE consignou no Relatório de Auditoria que o preço unitário contratado do serviço 'Transporte de CBUQ da usina para a obra' era de R$ 21,09/t.km, incluído o BDI de 37%. Já o referencial adotado pela equipe em sua análise foi a composição 3 S 09 102 00 do Sicro que, acrescida do BDI paradigma de 28,87%, resultou no preço de R$ 1,57/t.km.
46. Analisando-se a diferença de valores apenas neste item, verificou-se um sobrepreço individual de 1240%, que equivale a 5% em relação ao valor total contratado.
47. Estudo realizado pela Caixa quando da elaboração do 3ª Termo Aditivo ao Contrato 063/2002-CPL/AL forneceu um preço unitário de R$ 19,21/t.km, no entanto, não informou a fonte da consulta. A equipe de auditoria não localizou no Sinapi nem no Sicro composições de mesma natureza nem com custos similares aos apresentados pela Caixa.
48. Parecer anterior elaborado por esta unidade técnica (peça 25) analisou as alegações apresentadas pela Seinfra/AL (peça 11, p. 3-5 e 7-9) e pela empresa Santa Bárbara Engenharia S/A (peça 5) . As duas partes afirmaram discordar das referências adotadas pela equipe de fiscalização em razão de serem dissonantes com a realidade dos serviços executados em campo, especialmente por conta das especificidades concretas envolvidas na realização das obras.
49. Segundo as peticionárias, a mera comparação direta entre as duas composições não é capaz de englobar aspectos de grande impacto no preço dos serviços, a exemplo do período ocioso em que o caminhão basculante permanece no local de execução dos serviços para as operações de carregamento e descarregamento do CBUQ, segundo consignado em laudo técnico elaborado por empresa de consultoria em avaliações e perícias anexado à manifestação da empresa Santa Bárbara.
50. Apontaram, ainda, a redução significativa de preços promovida no serviço 'recuperação de pavimentação asfáltica' por ocasião de revisão contratual que deu ensejo ao 3º Termo Aditivo, já que a composição original do serviço de pavimentação asfáltica contemplava a aplicação e o transporte do CBUQ em uma única atividade, com valor de R$ 88,69/m², e posteriormente, por orientação da Caixa, as atividades foram separadas, sendo considerada uma unidade de medida única, no caso o 'm²'. Somando-se, então, os valores das atividades já desmembradas, o valor seria de R$ 77,87/m², o que representou uma redução aproximada de 12% no valor do serviço como um todo.
51. Desta forma, alegaram que os valores obtidos pelo estudo da Caixa estariam compatíveis com os preços praticados no mercado e, portanto, não haveria que se falar em sobrepreço e superfaturamento.
52. O parecer da unidade técnica apontou uma inconsistência conceitual nas afirmações apresentadas pela Santa Bárbara, pois, segundo o Manual de Custos Rodoviários do DNIT, durante a hora operativa, o equipamento está operando normalmente, sujeito às restrições que são levadas em conta quando se aplica o fator eficiência. Na hora improdutiva, o equipamento está parado, com o motor desligado, aguardando que o equipamento que comanda a equipe permita-lhe operar.
53. Isto é, o carregamento e descarregamento de CBUQ não são considerados improdutivos na metodologia de aferição de custos do DNIT. Ademais, se, por qualquer motivo, devesse ser considerado um custo improdutivo para o serviço em tela devido às particularidades da obra, tais fatores não foram fundamentados conforme preconiza a legislação que rege a matéria, pelo que não há como atestar a validade dessa linha de argumentação.
54. Sendo assim, em que pesem as alegações da Seinfra/AL e da empresa Santa Bárbara contrárias aos referenciais adotados pela fiscalização, estas não foram consideradas suficientes para elidir o sobrepreço e o consequente superfaturamento apontado no serviço 'Transporte de CBUQ da usina para a obra'.
II. Alegações de defesa
55. A análise das respostas às citações, objeto da presente instrução, será dividida de acordo com as manifestações dos responsáveis acerca dos serviços cujos preços excessivos deram causa ao referido superfaturamento.
56. Considerando que os Srs. José Alberto Maia Paiva - Superintendente de Obras da Secretaria de Infraestrutura do Estado de Alagoas, Ricardo Avelar Campos - Gerente de Serviços de Engenharia da Caixa Econômica Federal, e Sandro Pepe - Gerente de Filial de Apoio ao Desenvolvimento da Caixa Econômica Federal - trouxeram, em linhas gerais, os mesmos argumentos acerca do sobrepreço apontado nos serviços contratados, suas manifestações serão analisadas conjuntamente.
57. Frise-se, ainda, que as alegações de defesa se prestaram a discutir apenas os valores contratados para os serviços supracitados, sem apresentar qualquer esclarecimento acerca dos outros doze serviços nos quais foram apontados sobrepreço e, por consequência, superfaturamento.
II.1. Alegações de defesa apresentadas pelos Srs. José Alberto Maia Paiva, Ricardo Avelar Campos e Sandro Pepe sobre as atribuições profissionais em razão do cargo
58. O Sr. José Alberto Maia Paiva, Superintendente de Infraestrutura da Seinfra/AL, narrou em sua defesa (peça 82) o histórico do empreendimento, iniciado em agosto/2002 - muito antes da assinatura do Contrato de Repasse 0226.554-75/2007, ora fiscalizado -, e informou sobre sua paralisação em 22/12/2003, após a conclusão da execução das metas físicas previstas para os recursos disponibilizados pelo Contrato de Repasse 0128.282-03/2001 - outro termo celebrado anteriormente com a Caixa, sob a égide do qual fora firmado o Contrato 063/2002-CPL/AL com a empresa Santa Bárbara e que, posteriormente, foi incorporado ao Contrato de Repasse 0226.554-75/2007. 
59. Segundo o defendente, uma eventual rescisão do Contrato 063/2002-CPL/AL acarretaria à Seinfra/AL um acréscimo de custos face à necessidade de uma nova licitação, além do tempo despendido até a mobilização de um novo contrato. Por essa razão, a Secretaria exigiu da contratada uma revisão dos valores pactuados com base em preços definidos por estudo realizado pela Caixa para o Contrato de Repasse 226.554-75/2007, exigência devidamente anuída pela contratada.
60. Na sequência, após a conclusão da análise técnica do projeto, a Caixa autorizou a retomada das obras em 4/7/2008, condicionando a liberação dos recursos à apresentação do 3º Termo Aditivo firmado entre a Seinfra/AL e a Santa Bárbara, de modo a contemplar todos os preços e quantitativos de acordo com a planilha orçamentária do convênio por ela aprovada.
61. Em 2/9/2008 foi, então, celebrado o 3º Termo Aditivo ao Contrato 063/2002-CPL (peça 82, p. 133-145) , que teve como objeto a revisão da planilha orçamentária com base nos preços aprovados pela Caixa para o Contrato de Repasse 226.554-75/2007. Com base nesse fato, o defendente afirmou que a Superintendência de Infraestrutura da Seinfra/AL não realizou qualquer análise de preços nem elaborou planilha orçamentária para as obras sob sua responsabilidade, pois não faziam parte de suas atribuições. 
62. De acordo com o responsável, a competência acerca da formalização do 3º Termo Aditivo e da análise de preços, incluindo as tratativas com a Caixa e a realização de estudos e levantamento de dados, seriam da Superintendência de Políticas de Saneamento da Seinfra/AL e da Companhia de Saneamento de Alagoas - Casal. Segundo ele, a Superintendência de Infraestrutura da Seinfra/AL tinha como principal atribuição o acompanhamento da aplicação dos recursos financeiros e posterior prestações de contas, como também a fiscalização da execução física das obras de Saneamento.
63. O responsável concluiu frisando que, observados os preços adotados pela Caixa, a planilha do Contrato 063/2002-CPL/AL readequada, com saldo no valor de R$ 71.887.578,31 (data-base agosto/2007) , e total no valor de R$ 90.014.424,69, tiveram os seus preços repactuados em 16/6/2008, passando a ser, o saldo, de R$ 67.417.449,86 e, o valor total, de R$ 85.544.296,24, o que representou uma redução de R$ 4.470.128,45 no valor total dos serviços (data-base agosto/2007) .
64. O Sr. Ricardo Avelar Campos, Gerente de Serviços de Engenharia da Caixa Econômica Federal, manifestou em sua defesa (peça 83) discordância quanto a sua responsabilização em razão do repasse de recursos para a execução do Contrato 063/2002- CPL/AL.
65. Aduziu que a análise técnica do projeto, etapa de verificação da viabilidade técnica do projeto básico e da adequabilidade dos preços propostos pelo tomador para a execução dos serviços, foi realizada por empresas credenciadas pela Caixa, contratadas por meio de Edital e em cujos contratos constava, entre as obrigações das contratadas, a execução perfeita e integral dos trabalhos, conforme formulários, orientações, rotinas e prazos estabelecidos pela Caixa, por meio de pessoas tecnicamente capacitadas, obrigando-as a indenizar a Caixa por quaisquer danos causados. Ainda, que a responsabilidade estender-se-ia aos danos causados a terceiros durante a prestação dos serviços e a eventuais prejuízos que falhas ou imperfeições na sua atuação viessem a causar à Caixa ou a terceiros.
66. O defendente apresentou as definições de atribuições inscritas no Manual Normativo Caixa RH 060.046, vigente à época das análises, segundo o qual, dentre as competências definidas para os Gerentes de Serviços, no âmbito dos processos do Orçamento Geral da União - OGU, não constava a revisão de peças técnicas, mesmo que elaboradas por empresas credenciadas. Suas atribuições seriam notadamente estratégicas, representativas ou, quando vinculadas a trabalhos técnicos, restritas à garantia de conformidade.
67. Apresentou, também, excertos do Manual Normativo AE 093.015, vigente à época da assinatura do 3º Termo Aditivo ao Contrato 063/2002-CPL/AL, cujo objetivo era orientar a atividade de análise técnica de engenharia e arquitetura no âmbito das concessões de recursos a título de empréstimo ou repasse operacionalizados pela Caixa:
'3.1.4.4 Gestão Técnica das Atividades Especializadas de Arquitetura, Engenharia e Trabalho Social
3.1.4.4.1 Nas atividades especializadas de engenharia, arquitetura e trabalho social, compete aos empregados do quadro profissional da CAIXA emitir laudo, relatório, parecer, informações técnicas resultantes da realização direta dos trabalhos, da supervisão ou do monitoramento de serviço terceirizado, bem como submeter essas manifestações ao exame técnico do Supervisor da área técnica afeta ao trabalho demandado.
3.1.4.4.2 Ao Supervisor imediato compete ratificar ou retificar o posicionamento do profissional responsável pela manifestação e proceder ao encaminhamento do trabalho.
3.1.4.4.2.1 A ratificação do trabalho apresentado implica em ateste da conformidade dos procedimentos técnicos adotados na execução da atividade e em concordância com as conclusões emitidas.
3.1.4.4.3 Nas GIDUR, caso o Supervisor se manifeste parcialmente ou totalmente contrário ao posicionamento do signatário das informações, cabe ao Supervisor submeter as manifestações divergentes ao exame do Gerente de Serviço de Engenharia e do Trabalho Técnico Social.
3.1.4.4.4 Nas GIDUR, examinados os posicionamentos divergentes, compete ao Gerente de Serviço de Engenharia e do Trabalho Técnico Social tomar decisão final, firmando manifestação da posição técnica da GIDUR. 
 (...) 
3.3.2.5.1 Os responsáveis técnicos pela execução dos serviços terceirizados são sempre os profissionais executores das tarefas vinculados às empresas credenciadas, conforme Lei  5.194 de 24/12/66, complementada pela Resolução n° 425, de 18/12/98, do CONFEA e demais atos que regulamentam o exercício profissional do engenheiro/arquiteto'.
68. O defendente alegou haver atuado, portanto, dentro dos limites definidos para um dirigente médio gestor de unidade, de acordo com o que dele se exigia nos normativos e que os trabalhos de análise passaram por todos os canais previstos pelas imposições da Caixa antes de chegar até ele, inclusive no que diz respeito ao credenciamento de terceiros. 
69. Sendo assim, concluiu que, na condição de Gerente de Serviços de Engenharia, cumpriu com todos os atributos, responsabilidades e deveres atinentes à sua função, assim como obedeceu aos normativos que regiam a gestão das operações de repasse pela Caixa, com base nas informações e pareceres técnicos que lhe foram submetidos, e não deu causa nem foi conivente com nenhuma irregularidade, nem foi omisso em relação às pendências apontadas nas análises técnicas realizadas. Por essa razão, entende que não pode ser responsabilizado por eventuais erros cometidos na elaboração da planilha que não tenham sido detectados na análise de preços.
70. Seguindo na mesma linha de argumentação, o Sr. Sandro Pepe aduziu que, enquanto Gerente da Caixa, também não constava no rol de suas atribuições a revisão de peças técnicas, mesmo que elaboradas por empresas credenciadas, já que suas competências eram notadamente estratégicas, representativas ou, quando vinculadas a trabalhos técnicos, restritas à garantia de conformidade, de acordo com as definições do mesmo Manual Normativo Caixa RH 060.046, vigente à época das análises.
Sobre o serviço 'Escoramento com estaca-prancha metálica':
71. Centrando-se na discussão acerca do preço excessivo do serviço 'Escoramento com estaca-prancha metálica', os três defendentes argumentaram que, na planilha do Contrato de Repasse 226.554-75/2007, cujos preços foram fornecidos pela engenharia da Caixa, o valor unitário para o referido serviço era de R$ 147,07/m², mas que, no entanto, foi mantido o valor contratual apostilado de R$ 119,89/m².
72. Fazendo referência à conclusão da unidade técnica registrada no parecer anterior, segundo o qual não havia sido apresentada pelas partes, em reposta às oitivas, nenhuma composição com vistas a corroborar suas alegações, informaram constar do presente processo a composição de preços unitários de autoria da Santa Bárbara S/A para o indigitado serviço (peça 5, p. 102) , anexada aos autos em 2/9/2010. Ainda, apresentaram, para o mesmo serviço, a composição de preços elaborada por empresa terceirizada pela Caixa (peça 82, p. 163-164) com base em composição da Companhia de Saneamento Básico do Estado de São Paulo (Sabesp) de n. 050301, porém com preços dos insumos extraídos Sinapi, cujo valor era de R$ 117,47/m² (data-base agosto/2007) . No mesmo estudo consta a composição com os preços de todos os insumos extraídos da Sabesp, no valor unitário de R$ 113,11/m² (data-base agosto/2007) , a qual teria sido empregada à época por não ter sido encontrado nenhum serviço de escoramento na base de dados do Sinapi.
73. Cabe frisar que o Sr. José Alberto Maia Paiva anexou em sua manifestação (peça 82, p. 169-170) informação extraída do Sinapi sobre a composição 73877/001, utilizada como parâmetro pela equipe de fiscalização, em que consta o dia 24/7/2009 como data de sua criação, a fim de asseverar a impossibilidade de seu uso como fonte de referência, pois ela inexistia à época em que o contrato fora revisado (agosto/2007) . 
74. Os defendentes seguiram afirmando que a composição Sinapi 73877/001 contraria as dimensões mínimas previstas pela NBR 9.814 e NBR 12.266, da ABNT (peça 82, p. 191-200) para as peças de madeira que compõem o escoramento especial, conforme excerto a seguir:
'A área mínima da seção transversal exigida pelas NBR-9814 e NBR - 12 266 da ABNT é de 314cm² para as peças de escoramento de madeira. A área da seção transversal do escoramento da composição SINAPI 73877/1 é de 44,16 cm², ou seja, aproximadamente sete vezes menor que a área mínima definida pelas Normas da ABNT. As longarinas da composição SINAPI 73877/1, possuem medida em uma dimensão menor que a mínima exigida pela NBR, com área da seção inferior aproximadamente 50cm² em relação à exigida, como mínima, pelas NBR-9814 e NBR-12.266 da ABNT'.
75. Aliás, segundo eles, além da composição Sinapi 73877/001, a composição C2801 Seinfra/CE (peça 82. P. 172-173) também vai de encontro aos parâmetros estabelecidos nas normas técnicas, contrariamente às especificações da composição da Sabesp (peça 82, p. 175-199) , que atende aos requisitos e, portanto, seria a mais adequada para retratar o serviço de escoramento efetivamente executado em campo.
Sobre o serviço 'Transporte de CBUQ'
76. Quanto ao serviço 'Transporte de CBUQ', o Sr. José Alberto Maia Paiva detalhou em sua manifestação (peça 82) a alteração sofrida na composição do serviço por ocasião da formalização do 3º Termo Aditivo ao Contrato 063/2002-CPL-AL. Conforme citado anteriormente, a planilha original contemplava o serviço nos itens 02.08.02.01 e 04.08.02.01 - Pavimentação Asfáltica, cuja composição englobava, em uma única atividade, o material da imprimação e do CBUQ, a aplicação e o espalhamento manual, mais o transporte do CBUQ, totalizando R$ 88,69/m².
77. Segundo o defendente, após análise da Caixa, com a elaboração da planilha do Contrato de Repasse 226.554-75/2007, as atividades foram separadas em dois novos serviços, quais sejam: 'Transporte de CBUQ da usina para a obra', contemplando o descarregamento e o transporte horizontal na aplicação, ambos manuais, mais o transporte com caçamba da usina à obra, no valor de R$ 21,09/t.km; e 'Pavimentação asfáltica em CBUQ e=5cm, exclusive transporte', contemplando o material de imprimação e o CBUQ, bem como a aplicação e espalhamento manual, no valor de R$ 25,40/m².
78. O Sr. José Alberto apresentou a composição de preços elaborada por empresa credenciada pela Caixa para os estudos do referido Contrato de Repasse (peça 82, p. 165-167) , em virtude da inexistência do serviço no banco de dados do Sinapi à época (agosto/2007) , que considerou a mão de obra para descarregamento da caçamba e o transporte horizontal do CBUQ, ambos manuais (com insumos extraídos do Sinapi) , bem como 6,5 h de tempo ocioso do equipamento caçamba (com insumo Sicro E404) e o momento extraordinário de 5 km (com a composição CEHOP 06811) . O responsável alegou que, nesse contexto, a principal divergência entre a composição Sicro 3 S 09 102 00, adotada como referência pela equipe de auditoria, é que a composição adotada pela Caixa contemplava a mão de obra para descarregamento da caçamba, o transporte horizontal do CBUQ e o tempo parado da caçamba.
79. Ainda, esclareceu alguns aspectos que corroborariam o valor da composição oriunda da Caixa, no intento de afastar a constatação de sobrepreço. Segundo o defendente, o valor do serviço 'Transporte de CBUQ da usina para a obra', incluído o BDI de 37%, era de R$ 21,09/t.km. Ao considerar a distância média de 5 km adotada na composição e a espessura de 5 cm do CBUQ, o valor resultante, com BDI, seria de R$ 12,65/m².
80. Somando-se os dois serviços contemplados nos itens '02.08.02.06 - Transporte de CBUQ da usina para a obra' e '02.08.02.21 e 04.08.02.08 - Pavimentação asfáltica em CBUQ e=5cm, exclusive transporte', chegava-se, portanto, ao valor de R$ 38,05/m², bem inferior ao valor contratado originalmente de R$ 88,69/m².
81. Assim, concluiu que a composição da Caixa, empregada no Contrato 063/2002-CPL-AL após a revisão de preços, era a mais adequada às características específicas da obra, as quais impediam a adoção de outras composições padronizadas existentes nos sistemas oficiais de referência e que, por essa razão, não havia que se falar em sobrepreço e superfaturamento no serviço em análise.
82. Já o Sr. Ricardo Avelar Campos iniciou suas alegações (peça 83) com os mesmos argumentos trazidos aos autos pelo Sr. José Alberto (item II.2) . No entanto, acresceu que, na ocasião dos estudos da Caixa para formação dos preços relativos ao Contrato de Repasse 226.554-75/2007, além da incidência do BDI de 30%, foi considerada orientação do Manual Normativo da Caixa AE 099, vigente à época, que permitia aceitação de preços até 20% acima dos valores de referência:
'4.2.7.7 No caso em que seja apresentada a planilha orçamentária vencedora da licitação para a análise do empreendimento, os preços devem ser analisados conforme previsto neste item, com a margem de aceitabilidade de 20% entre os itens e até 10% no valor global entre o orçamento licitado e esse mesmo orçamento com os custos do SINAPI, inclusive BDI aprovado.'
83. Ou seja, o valor de R$ 21,09/m² para o item '02.08.02.06 - Transporte de CBUQ da usina para a obra' já contemplava o BDI de 30% e a tolerância de 20%, no âmbito dos estudos empreendidos pela Caixa.
84. No tocante à composição Sicro 3 S 09 102 00, adotada como referencial pela equipe de auditoria, apontou que esta se restringe ao transporte local de material betuminoso utilizado na imprimação de uma via com caminhão tanque e equipamento espargidor (peça 83, p. 47-50) e que, portanto, não se trata de transporte de CBUQ e sim de material líquido empregado na imprimação de rodovias de forma mecânica e em grande escala.
85. Contrariamente ao cenário retratado pela composição referencial, a obra de esgotamento sanitário na região baixa de Maceió se deu em área de alta densidade populacional, com grande quantidade de construções precárias e trechos de vias estreitas, nos quais é restrito o acesso de veículos de grande porte. Ademais, tendo em vista se tratar de serviço de recomposição do pavimento escavado para assentamento de tubulação, o descarregamento e transporte do CBUQ eram feitos de forma manual do caminhão caçamba até o local da aplicação.
86. Segundo o defendente, essas peculiaridades foram devidamente retratadas pela composição elaborada nos estudos da Caixa, diferentemente das composições existentes à época em sistemas como Sinapi e Sicro.
87. Ressaltou, ainda, sobre o BDI de 37% adotado no Contrato 063/2002-CPL-AL que, de acordo com o item 4.2.7.5.2.1 do Manual Normativo da Caixa AE 099.000, vigente à época, o proponente do contrato de repasse somente deveria se justificar diante dos valores de BDI que extrapolasse o limite entre 20% e 40%. Isto é, tendo em vista que a análise técnica da Caixa, cujos valores foram posteriormente adotados pela Seinfra/AL quando da revisão de preços do contrato firmado com a empresa Santa Bárbara, foi realizada com base nas orientações, critérios e limites definidos pela própria instituição em seus normativos, considerou admissível o BDI de 37% incidente sobre a planilha vencedora do certame pela Seinfra/AL, em detrimento dos 28,87% preconizados pelo Acórdão 325/2007-TCU-Plenário.
88. O Sr. Sandro Pepe trouxe aos autos argumentos idênticos (peça 84) aos apresentados pelo Sr. Ricardo Avelar Campos acerca do superfaturamento apontado no serviço em epígrafe.
II.2. Alegações de defesa apresentadas pela Santa Bárbara S/A
89. A defendente, logo no início da sua manifestação (peça 91) afirmou que a constatação de superfaturamento no valor de R$ 4.290.497,93, por parte da unidade técnica do TCU, não foi detalhada, nem seus critérios de apuração devidamente registrados, o que denotou flagrante ausência de motivação na apuração do suposto dano e consequente violação aos princípios da ampla defesa e do contraditório garantidos aos recorrentes.
90. Por essa razão, propugnou pela declaração de nulidade do Acórdão 678/2015-TCU-Plenário, que determinou a citação dos responsáveis pelo superfaturamento e cujas alegações de defesas constituem o objeto da presente instrução, assim como pelo arquivamento do presente processo, pois, nas palavras da defendente, não havia qualquer elemento que comprovasse a ocorrência de dano ao erário.
91. Seguiu tecendo um registro sobre a especial importância do empreendimento para a comunidade residente nos bairros beneficiados com a implantação de sistema de saneamento básico objeto do Contrato 063/2002-CPL, assegurando-lhes condições mínimas de sobrevivência e saúde.
92. Acompanhou o raciocínio dos demais defendentes para refutar a existência de sobrepreço, e o consequente superfaturamento, apontados nos serviços 'Escoramento com estaca-prancha metálica' e 'Transporte de CBUQ', bem como na execução do contrato como um todo.
93. Para o caso do 'Escoramento com estaca-prancha metálica', alegou que a composição adotada como referencial pela equipe de auditoria não se aplicaria às condições específicas do empreendimento. O equipamento previsto na composição Sinapi 73877/001 para a cravação das pranchas, qual seja, martelete ou compressor Atlas Copco - TEX31, não seriam suficientes para efeteuar o serviço com sucesso e com a eficiência prevista nos seus índices de produtividade em razão da grande quantidade de restos de vegetação nas áreas escavadas. 
94. Acrescentou que a cravação seria dificultada também pela utilização de pranchas metálicas em espessura de 3 mm, inferior à que vinha sendo usada na obra - 5 mm no corpo da prancha e 15 mm no cabeçote de impacto. Ainda, argumentou que a utilização de longarinas em madeira de lei nas dimensões de 7,5 x 12,5 cm e 7,5 x 7,5 cm tornariam o sistema vulnerável a qualquer falha em razão das condições geológicas da região da Baixa Maceió, incluindo a presença de lençol freático.
95. Aludiu ao parecer técnico elaborado pelo engenheiro Eduardo Vaz de Mello (peça 5, p. 18-138) que traz, inclusive, a composição de custo unitário para o referido serviço, a ser detalhada na Tabela 1 mais adiante. Tendo em vista que a equipe de auditoria não analisou a composição à época da fiscalização, considerou que o raciocínio propugnado no acórdão, portanto, teria se fundado em meras conjecturas e não em fatos concretos e reais em relação às efetivas condições de execução do serviço.
96. Para o serviço 'Transporte de CBUQ da usina para a obra', seguiu o mesmo raciocínio dos demais defendentes ao justificar que os valores já teriam sido reduzidos quando do desmembramento de itens do serviço por ocasião da celebração do 3ª Termo Aditivo e concluiu afirmando que a composição referencial adotada pela equipe de auditoria não retratava a realidade do serviço executado no âmbito do contrato e, assim, a existência de sobrepreço/superfaturamento, bem como a condenação imputada, eram improcedentes.
97. Por fim, reafirmou a boa fé na conduta da empresa contratada, invocou o princípio da vinculação ao edital como forma de manter os preços contratados e asseverou que a Administração incorreria em enriquecimento ilícito caso não fosse reformada a condenação imposta pelo Acórdão 678/2015-TCU-Plenário.
 III.Análise
III.1. Conduta dos responsáveis
Ricardo Avelar Campos e Sandro Pepe - Gerentes da Caixa:
98. Considerando os argumentos trazidos pelos Srs. Ricardo Avelar Campos e Sandro Pepe (peça 83 e 84) , Gerentes da Caixa, de que não poderiam ser responsabilizados em razão de os estudos terem sido elaborados por empresa terceirizada, importa adentrar nas definições normativas vigentes.
99. Conforme excertos trazidos nas defesas dos responsáveis, os normativos da Caixa vigentes à ocasião da aprovação do 3º Termo Aditivo, de fato, eximiam, em regra, os técnicos de nível gerencial de responsabilidade sobre as análises realizadas pelas empresas credenciadas. Conforme item 3.1.4.4 e subitens do citado normativo AE 093.015, os trabalhos executados por empresas credenciadas deveriam ser monitorados ou supervisionados por profissionais do quadro de funcionários da Caixa (não necessariamente com função comissionada) e somente no caso de divergência de entendimentos entre o signatário da peça técnica e o supervisor far-se-ia necessária a manifestação conclusiva do Gerente de Engenharia sobre o mérito da controvérsia.
100. A exceção prevista na regra não ocorreu no caso em tela. Os responsáveis apresentaram documentos que comprovam que os estudos realizados por profissionais das empresas credenciadas, BBL NE Ltda. e Troppo Engenharia Ltda., foram analisados e aprovados por engenheiros do quadro da Caixa antes de serem repassados aos referidos Gerentes (peça 83, p. 128-132) .
101. Verifica-se, portanto, que não constavam das competências definidas para a atuação do Gerente de Filial e do Gerente de Serviços de Engenharia da Caixa a revisão das peças técnicas produzidas pelas empresas credenciadas, notadamente quando elas haviam sido chanceladas por profissionais do quadro da empresa.
102. Suas atribuições eram, nesses casos, destinadas à garantia do cumprimento das orientações e delegações previstas nos normativos da instituição financeira. Configura-se, portanto, afastada a exigibilidade de conduta diversa dos responsáveis ao darem encaminhamento ao processo com base nas análises precedentes.
103. Por essa razão, propõe-se que as alegações de defesa apresentadas pelos Srs. Ricardo Avelar Campos e Sandro Pepe, no que diz respeito a suas atribuições, sejam acolhidas e, por consequência, que suas responsabilidades pela ocorrência de superfaturamento na execução do Contrato 063/2002-CPL sejam excluídas destes autos, haja vista que suas condutas se deram com base nos normativos da Caixa e que não tiveram o condão de produzir a irregularidade ora apontada.
104. Caberia, em consequência, perquirir sobre a responsabilidade dos profissionais do quadro da Caixa que referendaram as análises produzidas pelas empresas credenciadas, conforme manifestações acostadas à peça 83, p. 129 e 132. Note-se, sobre essa questão, que o normativo é taxativo ao afirmar que a ratificação da peça técnica pelo supervisor 'implica em ateste da conformidade (...) e concordância com as conclusões emitidas' pelo profissional (item 3.1.4.4.2.1 da norma) . Todavia, entende-se que tal investigação não se mostra oportuna no presente momento processual, haja vista os motivos elencados a seguir.
105. De plano, registre que não bastaria transferir as responsabilidades inicialmente imputadas aos Srs. Ricardo Avelar Campos e Sandro Pepe aos signatários das peças técnicas ora apresentadas. Impenderia averiguar, de forma proficiente, as condutas praticadas por cada profissional envolvido, estabelecendo o necessário nexo de causalidade com as respectivas parcelas de débito apuradas. E sobre isso, note-se que são (ao menos) duas análises realizadas por empresas credenciadas, sobre as quais não foi estabelecida a sua parcela de contribuição para o montante apurado como pago irregularmente. Uma vez que cada análise pode ter englobado alguns dos serviços com sobrepreço, seria necessário averiguar o quinhão de débito atribuível a cada profissional do quadro da Caixa que chancelou cada uma dessas análises terceirizadas.
106.  Além disso, em um dos documentos ora apresentados, que referendam um dos pareceres de empresa credenciada (peça 83, p. 131 - § 3º) , menciona-se que o trabalho fora monitorado por outro profissional da Caixa, cujo parecer não foi apresentado. Conclui-se, portanto, que não há nos autos evidências suficientes a respeito de todos os potenciais envolvidos nas aprovações da Caixa e, tampouco, sobre as parcelas do superfaturamento atribuíveis aos profissionais que atuaram em cada parecer.
107. Considera-se que essas lacunas de informações seriam, neste momento, de difícil superação por meio de diligências. Os fatos inquinados remontam aos anos de 2008 e 2009, ou seja, foram consumados há mais de dez anos (estando, inclusive, prescrita a possibilidade de aplicação de sanção a esses responsáveis ainda não citados - sem prejuízo, claro, de se buscar o ressarcimento pelo débito) . Além disso, a continuidade da apuração visaria, unicamente, a eventual inclusão de devedores solidários pelo débito apontado, sem impactos (ou com baixa probabilidade de impactar) nos valores e no rol dos outros responsáveis arrolados. Ressalte-se, ainda, que na remota eventualidade de sucesso na obtenção de evidências, as análises demandariam novas citações, que implicariam novas análises, prorrogando por considerável período o julgamento de mérito dos presentes autos.
108. Pelos motivos expostos, e com base no princípio da razoável duração do processo (art. 5º, inciso LXXVIII, da Constituição Federal) , deixa-se de perquirir, nestes autos, sobre outros eventuais responsáveis ainda não identificados e citados pelo débito em análise.
José Alberto Maia Paiva - Superintendente de Infraestrutura da Seinfra/AL:
109. O defendente alegou em sua defesa (peça 82) que a principal atribuição da Superintendência de Infraestrutura no âmbito do Contrato 063/2002-CPL era de acompanhar a aplicação dos recursos financeiros, fiscalizar a execução física das obras e apresentar as prestações de contas.
110. Aduziu que a responsabilidade pela condução dos estudos que culminaram na aprovação do 3º Termo Aditivo junto à Caixa era da Superintendência de Políticas de Saneamento, também da Seinfra/AL, em parceria com a Companhia de Saneamento de Alagoas - Casal e que sua participação se limitou à instrução de processo administrativo, contendo o histórico do empreendimento e os novos valores pactuados entre a Superintendência de Políticas de Saneamento e a Caixa, para posterior encaminhamento à análise jurídica. Argumentou que a impressão desses documentos com o seu carimbo tinha por finalidade apenas conferir autenticidade às folhas inseridas no despacho.
111. Todavia, em que pesem os argumentos do responsável, não restou comprovado na documentação apresentada por ele a participação efetiva da Superintendência de Políticas de Saneamento na aprovação da planilha do 3º Termo Aditivo ao Contrato 063/2002-CPL. 
112. Os ofícios apresentados pelo responsável (peça 82, p. 45-64, 67 e 161) demonstram apenas o encaminhamento de documentos à Gidur, por parte da Superintendente de Políticas de Saneamento, em atendimento às solicitações da Caixa, sem tratar da aprovação efetiva de qualquer um deles (cronograma físico-financeiro, planilha de saldo contratual, planilha do 3º TA) . 
113. Cite-se, como exemplo, o Ofício Seinfra 043/08 - SPSA, de 22/9/2008 (peça 161) , subscrito pela Sra. Poliana Tamara Braga Ribeiro, Superintendente de Políticas de Saneamento, enviado ao Sr. Sandro Pepe, da Caixa, em atendimento à solicitação anterior dessa instituição financeira para que enviasse o 3º TA ao Contrato 063/2002-CPL, formalizada no Ofício 1091/2008/Gidur, de 25/7/2008 (peça 82, p. 121-122) . 
114. Tanto a versão aprovada do 3º Termo Aditivo constante do processo originário (TC Processo 000.332/2010-0, peça 18, p. 6-19) como a versão apresentada pelo defendente em suas razões de justificativa (peça 82, p. 132-146) , constituem cópia do mesmo documento, datado de 2/9/2008, e trazem apenas a sua assinatura como aprovador da respectiva planilha. 
115. Desse modo, em face da análise promovida acima, propõe-se rejeitar as alegações de defesa apresentadas pelo Sr. José Alberto Maia Paiva no tocante a sua responsabilização, uma vez que não foram suficientes para afastar a sua responsabilidade pela aprovação do 3ª Termo Aditivo ao Contrato 063/2002-CPL contendo indícios de sobrepreço.
III.2. Serviço 'Escoramento com estaca-prancha metálica'
116. Em linhas gerais, quanto ao superfaturamento apontado no serviço 'Escoramento com estaca-prancha metálica', os três defendentes se manifestaram no sentido de impugnar a composição de preços adotada como referência pela equipe técnica, qual seja, a Sinapi 73887/1, com base (i) no fato de a referida composição ter sido criada em data posterior à elaboração do orçamento contratado e; principalmente (ii) no suposto não atendimento às dimensões mínimas estabelecidas pelas normas técnicas aplicáveis - NBR 9814 e NBR 12266, ambas da Associação Brasileira de Normas Técnicas - ABNT. 
117. No que se refere à data de criação da composição Sinapi 73887/1, é fato a impossibilidade de sua utilização, à época, como balizador do preço do serviço. Cumpre rememorar, no entanto, informação trazida no parecer elaborado anteriormente por esta unidade técnica (peça 25, p. 37) segundo o qual o ônus de demonstrar a boa e regular aplicação dos recursos públicos cabe ao próprio gestor, por força do disposto no art. 70, parágrafo único, da CF/88, bem como no art. 93 do Decreto-Lei 200/1967 c/c o art. 66 do Decreto 93.872/1986.
118. Neste momento processual, todos os defendentes afirmaram constar dos autos a composição de preço do serviço utilizada pela empresa construtora. Desta forma, uma vez que não foi encontrada, nos sistemas referenciais disponíveis à época, composição de preço que se enquadrasse exatamente na descrição do serviço contratado, conforme já discutido nesses autos em outras oportunidades, passar-se-á à análise da adequação da composição de preço adotada no contrato (Tabela 1) .
119. Tal análise, no tocante aos insumos previstos e seus coeficientes de utilização, será feita com base na comparação com serviços similares previstos em bancos de composições referenciais, no intuito de verificar inconsistências que, eventualmente, prejudiquem a sua utilização como balizadora do preço do serviço. Uma vez que se trata da aferição de aderência do preço contratado ao valor de mercado, também será avaliada a pertinência dos percentuais de BDI e de encargos sociais utilizados.
[...]
Encargos sociais e BDI
121. De início, verifica-se que os encargos sociais utilizados para formar o preço do serviço superam os encargos constantes no referencial Sinapi. Enquanto o Sinapi prevê encargos sociais de 124,19% sobre a mão de obra horista, o valor contratado foi obtido a partir da consideração de encargos de 138%.
122. O BDI adotado, por sua vez, foi de 37%, o que supera o BDI referencial utilizado nas análises anteriores, em observância ao disposto no Acórdão 325/2007-TCU-Plenário. Registre-se que não há qualquer impedimento à utilização, pela empresa contratada, do valor de BDI que considerar mais adequado, haja vista as normas aplicáveis estabelecerem limite para os preços praticados (custo direto + BDI) e não para seus componentes separadamente. Contudo, para análise da plausibilidade do preço praticado, há que se considerar, sobre o custo referencial, a faixa referencial de BDI.
123. Neste aspecto, cai por terra a petição dos defendentes quanto à possibilidade de utilização do BDI contratual (37%) , por estar este dentro da faixa de valores admissíveis no normativo da Caixa vigente à época (entre 20% e 40%) . Conforme descrito no parágrafo anterior, é fato que a construtora poderia utilizar valores de BDI diversos dos referenciais, contudo, importa que o preço contratado (custo direto + BDI contratual) não supere o preço de referência, este último composto pelo custo e BDI referenciais.
Insumos de mão de obra
124. Observa-se na composição contratada a utilização de 8 h de servente e 0,5 h de montador para execução de 1 m² de contenção. 
125. A fim de avaliar a composição contratada, elaborou-se uma tabela comparativa (Tabela 2) contendo composições de preços do serviço de escoramento contínuo de valas constantes de sistemas referenciais diversos, quais sejam, (i) o Sistema Nacional de Pesquisa de Custos e Índices da Construção Civil - Sinapi, divulgado mensalmente pela Caixa; (ii) as tabelas de custos da Secretaria de Infraestrutura do Ceará - Seinfra-CE, (iii) e o Sistema de Orçamento de Obras de Sergipe - Orse, desenvolvido e mantido pela Companhia de Habitação e Obras Públicas de Sergipe - Cehop.
126. Do Sinapi extraíram-se a composição 73877/1, também empregada pela equipe de auditoria como referência oficial à época da fiscalização, e a 03.ESCO.VALA.027/01, que integra o Caderno Técnico das Composições de Escoramento, Preparo de Fundo de Vala e Lastro, elaborado pela Caixa (Lote 3, versão 006, última atualização em 4/2018 - peça 176, p. 88) . Esse caderno apresentas CPUs para o serviço de escoramento considerando diversas situações, tais como profundidade e largura da vala e nível de interferências. A composição indicada na Tabela 2 refere-se a escoramento de vala com prancha metálica para valas com profundidade entre 1,5 m e 3,0 m, largura inferior a 1,5 m e em locais com alto nível de interferência. 
127. Da Seinfra-CE extraíram-se as composições C2800, para profundidades de vala iguais a 3,00 m; C2801, para profundidades iguais a 4,00 m; e C2802, para profundidades iguais a 6 m. 
128. Por fim, do sistema Orse extraíram-se as composições 07133, para profundidades menores que 2,5 m; 07134, para profundidades entre 2,5 m e 4,0 m; e 07135, para profundidades entre 4,0 m e 6,0 m.
129. Vale ressalvar que algumas das composições indicadas na Tabela 2, conforme já alegado pelos defendentes, foram criadas e/ou tornadas públicas após a assinatura do contrato, ou mesmo após a análise realizada pela Caixa por conta da celebração do contrato de repasse, o que, de fato, impossibilitava sua utilização pelos gestores à época. Contudo, tais composições estão sendo aqui utilizadas a título de aferição da razoabilidade dos coeficientes indicados na composição contratada, o que legitima sua utilização independentemente de terem sido criadas posteriormente.
130. Considerando que cada sistema referencial emprega categorias distintas de profissionais para compor a equipe do serviço de 'Escoramento com estaca-prancha metálica', cumpre esclarecer que os totais dos coeficientes é que serão levados em conta na análise, de modo a aferir a adequação dos parâmetros adotados na composição contratada.
 Tabela 2 - Comparativo entre os coeficientes de mão de obra empregados em composições de preços unitários existentes em outros sistemas referenciais para o serviço de 'Escoramento com estaca-prancha metálica'
	Insumo
	Contrato
	Sinapi                                          73877/1
	Sinapi                                          03.ESCO.VALA.
027/01
	Seinfra-CE                                  C2800                                
	Seinfra-CE                                               C2801                                      
	Seinfra-CE                                              C2802                                            
	Orse 07133 
	Orse 07134
	Orse 07135 

	Servente
	8,0000
	1,7400
	1,1970
	0,6000
	0,6500
	1,0000
	0,8000
	1,0000
	1,3330

	Montador
	0,5000
	-
	-
	-
	-
	-
	-
	-
	-

	Carpinteiro de forma
	-
	0,7000
	-
	-
	-
	-
	-
	-
	-

	Operador de martelete
	-
	-
	-
	-
	-
	-
	0,1200
	0,1600
	0,1800

	Encarregado
	-
	-
	-
	-
	-
	-
	0,2000
	0,2000
	0,2667

	Soldador
	-
	-
	-
	-
	-
	-
	-
	0,0800
	0,0900

	Coef. total de operários
	8,5000
	2,4400
	1,1970
	0,6000
	0,6500
	1,0000
	1,1200
	1,4400
	1,8697

131. Ao comparar as composições pesquisadas no que se refere aos insumos de mão de obra, mostrados na Tabela 2, verifica-se que os coeficientes totais variam entre 0,60 h para a composição Seinfra/CE C2800 (profundidade de cravação de 3 m) até 2,44 para a composição Sinapi 73877/1, adotada como referência pela equipe de auditoria. 
132. Isto é, enquanto a composição adotada no Contrato 063/2002-CPL faz uso de 8,5 horas de operários para executar 1 m² de escoramento de vala com estaca-prancha metálica, a outra composição que utiliza a maior quantidade de mão de obra dentre as pesquisadas, a Sinapi 73877/1, não alcança 2,5 horas. Ou seja, o serviço contratado utiliza mais do que o triplo de horas de operários do que a composição que mais utiliza mão de obra dentre as pesquisadas.
133. Note-se, ainda, que nos sistemas Orse e Seinfra/CE os coeficientes são maiores para composições em que as cravações são mais profundas. A composição contratada apresenta coeficientes muito maiores do que os coeficientes das composições com profundidades de cravação igual a 6 m, ainda que seja forçoso registrar que nem todas as valas escoradas no empreendimento ora em análise possuíam tal profundidade.
134. Cabe aqui abordar os argumentos apresentados pelos gestores acerca do não atendimento, na composição referencial Sinapi 73877/1, dos parâmetros definidos pelas normas técnicas vigentes no tocante às dimensões das estacas. 
135. Segundo os defendentes, a área mínima da seção transversal exigida pelas NBR 9.814 e NBR 12.666 é de 314 cm² para as peças de escoramento de madeira, enquanto que na composição Sinapi 73877/1 essa área é de 44,16 cm². No caso das longarinas, a composição Sinapi também é menor do que o exigido pelas NBR em aproximadamente 50 cm². Nota-se, portanto, que a diferença reside nas dimensões das peças que servirão de travamento às peças metálicas cravadas no solo. 
136. Em que pese o aumento nas dimensões das peças de travamento possa implicar alguma diminuição de produtividade dos operários, implicando um ligeiro aumento no tempo necessário para execução do serviço (em comparação ao caso de utilização de peças mais esbeltas) , não é plausível considerar que este tempo seja significativamente aumentado. Desta forma, ainda que, de fato, as normas técnicas pertinentes exijam a utilização de peças mais robustas dos que as previstas nas citadas bases referenciais, isso não justifica a discrepância entre os coeficientes de insumos verificados na Tabela 2 - diferença de, aproximadamente, 250% em relação a que apresenta o maior consumo de mão de obra; e superior a 1300% em relação a que apresenta o menor consumo. 
137. Além disso, vale registrar que a composição contratada não é compatível com manifestação anterior da própria empresa construtora, a qual, em parecer técnico emitido por profissional contratado, afirma a utilização de materiais e equipamentos diversos dos constantes na citada composição - vide parecer constante da peça 5, p. 42-51. Tal circunstância evidencia, mais uma vez, que os argumentos trazidos aos autos não justificam tecnicamente o preço praticado para o serviço; ao contrário, mostram-se, em essência, produto da irresignação dos responsáveis quanto ao reiterado apontamento das falhas na orçamentação.
Produtividade dos equipamentos
138. De maneira análoga aos insumos de mão de obra, verifica-se que os coeficientes dos equipamentos da composição contratada também são bastante superiores aos encontrados em outras composições de referência (Tabela 3) . Neste comparativo, foram consideradas, além da composição Sinapi 73887/001, a composição 03.ESCO.VALA.027/01 do Sinapi, e composições Seinfra/CE e Orse para as maiores profundidades de valas, ou seja, aquelas que contém os maiores coeficientes de utilização dos equipamentos.
Tabela 3 - Comparativo entre os coeficientes de equipamentos empregados em composições de preços unitários existentes em outros sistemas referenciais para o serviço de 'Escoramento com estaca-prancha metálica'.
	Composição
	Equipamentos utilizados
	Coef. de utilização (HP) 
	Coef. de utilização (HI) 
	Tempo de ciclo
 (HP + HI) 

	Contrato
	Retroescavadeira sobre pneus - cravação
	0,2222
	0,0555
	0,2777 (cravação) 

		Compactador estaqueador vibratório para retro
	0,2777
	-
	
		Retroescavadeira sobre pneus - retirada
	0,2222
	0,0555
	0,2777 (retirada) 

	Sinapi 73887/1
	Retroecavadeira sobre rodas com carregadeira (cod. 5877 e 5875) 
	0,0333
	0,0666
	0,0999

		Compressor de ar rebocável (cod. 5953 e 5954) 
			
		Martelete rompedor pneumático manual 28 kg (cod. 5795) 
			
	Sinapi 03.ESCO.VALA.027/01
	Escavadeira hidráulica sobre esteiras, caçamba 0,80 m³, peso operacional 17 T, potência bruta 111 hp - chp diurno
	0,1520
	0,1520
	0,304

	Orse 07135
	Caminhão guindauto
	0,0300
	-
	0,1800

		Compressor 250 pcm
	0,1800
	-
	
		Grupo gerador
			
		Rompedor 56 pcm
			
	Seinfra/CE C2802
	Compressor de ar 170 pcm
	0,2300
	-
	0,2300

		Rompedor pneumático
			
139. As composições Sinapi, Orse e Seinfra/CE consideram a utilização de equipamentos por tempos que variam entre 0,1 h e 0,3 h, de modo a executar 1 m² de escoramento. Já a composição contratada, somando os tempos de cravação e retirada, utilizam 0,5554 hhhhkjhkjjhkjj h, sendo 80% em tempo produtivo, ou seja, bastante superior à referência que mais utiliza equipamentos. 
140. Vale registrar que, em regra, os coeficientes de utilização de equipamentos indicados nas composições dos serviços contemplam o tempo de utilização para a realização de todas as atividades envolvidas no respectivo serviço; no caso em tela, portanto, contemplam a cravação e a retirada das peças metálicas. A metodologia do Sinapi, por exemplo, deixa clara essa regra no seu atual Caderno Técnico das Composições de Escoramento, Preparo de Fundo de Vala e Lastro (Lote 3, versão 006, última atualização em 4/2018, disponível no endereço eletrônico http://www.caixa.gov.br/Downloads/ sinapi-composicoes-aferidas-lote3-saneamento-infraestrutura-urbana/SINAPI_CT_LOTE3_ ESCORAMENTO_E_PREPARO_DE_VALA_V006.pdf) , que, para as diversas variações do serviço de escoramento com pranchas metálicas (em função da largura, profundidade e nível de interferências) , deixa assente que 'nos índices de produtividade da equipe estão inclusos o tempo de montagem do escoramento e retirada do escoramento'.
Composição de referência
141. Diante das considerações expostas, entende-se pela necessidade de promover ajustes na composição de preços unitários contratada, escoimando-a dos vícios identificados com base em outras referências para a execução do serviço, de modo que ela possa ser utilizada como parâmetro para a aferição do superfaturamento apontado no serviço de 'Escoramento com estaca-prancha metálica'. 
Tabela 4 - Nova composição de preços unitários referencial para o serviço 'Escoramento com estaca-prancha metálica'
	Código
	Insumo
	un
	coef
	Custo unitário
	Custo total 

	Mão de obra

	           11,58 

	6111
	Servente
	h
	1,7400
	4,12
	             7,17 

	2700
	Montador
	h
	0,5000
	8,82
	             4,41 

	Materiais

	             8,02 

	10964
	Estaca Prancha metálica em perfil U; e=5mm; L=30cm; abas=5,0cm
	kg
	1,2679
	4,37
	             5,54 

	4767
	Perfil T 6"
	m
	0,0111
	73,92
	             0,82 

	Mercado
	Espaçador metálico
	un
	0,0028
	415
	             1,16 

	Mercado
	Bandeja de apoio metálica em perfil metálico tipo T 8"
	un
	0,0058
	85,4
	             0,50 

	Equipamentos

	           17,96 

	5875
	Retroescavadeira sobre pneus Case 580 H 74HP - CHP diúrno - cravação
	CHP
	0,1520
	70,98
	           10,79 

	5877
	Retroescavadeira sobre pneus Case 580 H 74HP - CHI diúrno - cravação
	CHI
	0,1520
	28,71
	             4,36 

	5875
	Retroescavadeira sobre pneus Case 580 H 74HP - CHP diúrno - retirada
	CHP
	-
	70,98
	                -   

	5877
	Retroescavadeira sobre pneus Case 580 H 74HP - CHI diúrno - retirada
	CHI
	-
	28,71
	                -   

	Mercado
	Compactador estaqueador para retroescavadeira
	CHP
	0,1520
	18,45
	             2,80

			Custo total
	 
	           37,55 

			BDI
	28,87%
	           10,84 

			Preço unitário referencial
	           48,40 

142. Para a mão de obra, manteve-se o coeficiente adotado no contrato para o montador e adotou-se, para o servente, o coeficiente da composição Sinapi 73877/1, que apresentou o maior valor dentre as composições dos sistemas referenciais comparados (Tabela 1) . Os materiais foram mantidos tais como apresentados na composição contratada.
143. Já para os coeficientes dos equipamentos de cravação, tanto de hora produtiva como de hora improdutiva, utilizaram-se os valores indicados na composição Sinapi mais recente, que são os maiores dentre os pesquisados. No entanto, os coeficientes relativos à retirada do escoramento, previsto de forma explícita na composição contratada, foram desconsiderados, pois o coeficiente presente na referência contempla a utilização da máquina para execução da integralidade do serviço, isto é, a instalação do escoramento e sua posterior retirada.
144. Desse modo, considerando o quantitativo efetivamente executado de 69.541,07 m² de 'Escoramento em estaca-prancha metálica' indicado no 24º Boletim de Medição (peça 11, p. 173-202) ao preço unitário referencial de R$ 48,40/m², o valor total referencial é de R$ 3.365.787,79. Tendo sido desembolsado pela Seinfra/AL o montante de R$ 8.337.278,88 para este item (com base no preço unitário contratado, de R$ 119,89/m²) , o superfaturamento constatado nesse serviço é de R$ 4.971.491,09.
145. Entende-se, portanto, que os argumentos trazidos nas alegações de defesa acerca da composição de preços elaborada por empresa credenciada pela Caixa, e adotada no Contrato 063/2002-CPL-AL, não merecem ser acolhidos em razão da discrepância constatada nos coeficientes dos insumos de mão de obra e de equipamentos em relação a outras composições de referência para o serviço, disponibilizadas em alguns bancos referenciais. 
146. Ainda, quanto às alegações da empresa Santa Bárbara S/A de que as constatações de sobrepreço e superfaturamento, desde a Fiscalização 35/2010 até a presente TCE, teriam sido desprovidos de motivação e, consequentemente, impossibilitado a defesa por parte dos responsáveis, incluindo a própria defendente, cumpre rememorar que ao longo de toda a tramitação dos autos lhes foram ofertadas oportunidades de manifestação em observância ao art. 5º, incisos LIV e LV, da Constituição Federal/1988, bem como no rito processual previsto pela Lei Orgânica desta Corte de Contas e no seu Regimento Interno - RITCU.  
III.3.Serviço 'Transporte de CBUQ da usina para a obra'
147. As manifestações apresentadas pelos responsáveis com relação ao sobrepreço, e consequente superfaturamento, decorrente de preços excessivos frente ao mercado no serviço 'Transporte de CBUQ da usina para a obra' foram unânimes ao questionar a adequação da composição de preço usada como referencial por parte da equipe de auditoria quando da Fiscalização 35/2010, que deu origem à presente TCE.
148. Segundo os defendentes, a composição referencial Sicro 3 S 09 102 00 não contemplava condições particulares do local do empreendimento nem as dificuldades enfrentadas durante a execução do serviço. Por essa razão, a adoção de composição padronizada extraída de um sistema de preços oficial e sua simples comparação com a composição elaborada pela terceirizada da Caixa em seus estudos, e anexada aos autos, não seria a metodologia mais adequada de aferir os preços contratados.
149. Ademais, a equipe de auditoria não teria considerado a alteração promovida pelo 1º apostilamento ao Contrato 063/2002-CPL-AL no serviço de 'Pavimentação Asfáltica', contratado originalmente, em que sua divisão em outros dois serviços, conforme orientação da Caixa, acarretou uma redução de mais de 50% em relação ao valor original.
150. Relembre-se que, conforme narrado pelos responsáveis em suas manifestações, o serviço 'Pavimentação Asfáltica', contratado originalmente, englobava em uma única atividade o fornecimento dos materiais da imprimação e do CBUQ, a aplicação e o espalhamento manual, mais o transporte do CBUQ desde a usina até os locais de aplicação. Após análise da Caixa, as atividades foram separadas em 'Transporte de CBUQ da usina para a obra', contemplando o descarregamento e o transporte horizontal na aplicação, ambos manuais, mais o transporte com caçamba da usina à obra; e 'Pavimentação asfáltica em CBUQ e=5cm, exclusive transporte', contemplando o material de imprimação e o CBUQ, bem como a sua aplicação e espalhamento manuais. Por ocasião dessa subdivisão é que ocorrera a diminuição do preço originalmente contratado.
151. De pronto, é possível constatar que as afirmações dos defendentes configuram ilações inócuas para elisão da irregularidade.
152. O fato de o serviço ter sido originalmente contratado por valor superior ao vigente à época da auditora em nada contribui para elisão do superfaturamento, que fora apontado pela diferença entre o preço de referência e o preço do serviço contratualmente vigente à época da análise.
153. Do mesmo modo, não cabe alegar, de forma genérica, suposta desconsideração, pela equipe de auditoria, de dificuldades específicas para a realização do serviço. Conforme já asseverado em instrução anterior nestes autos (peça 25, p. 15-16) , cabe ao gestor a comprovação da boa e regular aplicação dos recursos. Há que se verificar, portanto, quais são os elementos fáticos que justificariam tais dificuldades adicionais e, portanto, o preço contratado.
154. Neste intento, os gestores defendem a adequação da CPU do serviço elaborada por engenheiro credenciado da Caixa, a qual embasaria o preço contratado para transporte de CBUQ. Passe-se, na sequência, à análise dessa composição de preço unitário, que é acompanhada de algumas considerações sobre a execução do serviço (peça 82, p. 166) .
Tabela 5 - Composição de preços unitários para o serviço 'Transporte de CBUQ para a usina' (peça 82, p. 166) 
	Código
	Insumo
	un
	coef
	Custo unitário
	 Custo total 

	Mão de obra

	      329,60 

	Sinapi 6111
	Servente
	h
	80,0000
	1,84
	       147,20 

	Encargos Sociais
	 
	124,19%
	 
	       182,58 

	Material/Equipamento

	      661,70 

	Sicro E404
	Caminhão Basculante - 10m3 - 15 T
	h
	6,5
	101,8
	       661,70 

	Outros

	      117,00 

	Cehop 006811
	Momento extraordinário de transporte
	T x km
	75
	1,56
	       117,00 

			Custo total sem BDI
	    1.108,30 

			Custo total por T x km sem BDI
	         14,78 

			Preço unitário contratado com BDI
	         21,09 

155. Detendo-se a análise nas especificações trazidas na composição elaborada pelo terceirizado da Caixa e apresentada pelos manifestantes relativa ao 'Transporte de CBUQ da usina à obra' (Tabela 5) , notou-se que, além do carregamento do CBUQ na usina em caminhão basculante de 15 toneladas (ou 10 m³) , do transporte rodoviário até o local da obra e da descarga do material, a atividade contemplava também: (i)  a carga do CBUQ em carros de mão pelos serventes, por meio de pás; (ii) transporte manual e (iii) a descarga ao longo da extensão das áreas a serem recompostas com pavimentação asfáltica. Frise-se que a unidade de medição do serviço é t.km e que, segundo informado no próprio documento, a produtividade da equipe é 15 toneladas/dia.
156. Os parâmetros adotados na formulação desta composição, que a acompanham (peça 82, p. 166) , indicam que a equipe é formada por 16 serventes, que trabalham por 5 horas por dia para transportar e espalhar 15,0 t de material. O caminhão atuaria por 1,5 h na operação de carga e transporte da usina à obra e outras 5,0 h durante a descarga na obra. A distância média de transporte era de 5,0 km.
157. Verifica-se que a composição adotada para precificação do serviço contém algumas impropriedades. 
158. Primeiramente, registre-se que a junção dessas atividades em um mesmo serviço orçamentário não é a forma usual de orçamentação. O transporte do CBUQ da usina até a obra envolve o uso de caminhão basculante, que percorre vários quilômetros, o que justifica sua orçamentação considerando a unidade de medida 'momento de transporte', dado pela multiplicação do quantitativo a ser transportado pela distância média de transporte (t.km) . Já a parcela do transporte local, incluída na mesma composição, é executada por meio de operários que utilizam equipamentos manuais, cujos parâmetros a serem utilizados (equipe necessária, produtividade) em nada se relacionam com os parâmetros do primeiro (DMT, capacidade e velocidade do caminhão) . Portanto, vê-se que a CPU apresentada é composta por atividades substancialmente diferentes. 
159. A despeito da controvérsia sobre o método, entende-se que os parâmetros adotados não são adequados.
160. Conforme descrição dada no documento apresentado pelos defendentes, nota-se que são considerados 16 operários para realizar a operação de descarga (do caminhão) e transporte manual do material, que apresentam produtividade de 15 t/dia (dia = 5 h) . Para ilustrar a baixa produtividade estipulada para esta equipe, considere-se que 2 operários fiquem sobre a caçamba (para carregar os carrinhos de mão) e outros 14 façam o transporte. Nessa hipótese, considerando que cada operário possa transportar, em cada carrinho, 100 kg de material (que é uma capacidade de carga bastante comum apresentada por carrinhos disponíveis no mercado - note-se que há equipamentos com capacidade de 120 kg e até 200 kg) , seriam necessárias 150 viagens para descarregar o caminhão (=15.000 kg/100 kg) . Em média, cada operário seria responsável por apenas 11 viagens (= 150/14) ao longo de sua jornada de 5 horas, o que implica uma média de 2,14 viagens por hora; ou seja, o servente utilizaria, aproximadamente, 28 minutos para cada ciclo (carga, percurso de ida, descarga e percurso de volta) - o que se mostra tecnicamente desarrazoado.
161. Além disso, vê-se que a composição contempla a previsão de 6,5 h do item 'caminhão basculante', ao custo unitário de R$ 101,80/h. De plano, verifica-se a incorreção do coeficiente 6,5. Tal item, conforme alegado pelos próprios defendentes, refere-se ao custo inoperante do caminhão durante o tempo de descarga manual. Desta forma, o coeficiente a ser utilizado para este item deveria ser 5 h, pois este é o tempo indicado para esta atividade - o tempo utilizado no transporte mecanizado (1,5 h restante, que completa o ciclo de 6,5 h) já está contemplado na composição auxiliar 'momento extraordinário de transporte'.
162. Ademais, o custo unitário deste insumo deve refletir o custo horário improdutivo (CHI) do caminhão, haja vista o equipamento estar parado, com motor desligado, apenas aguardando a descarga manual pelos operários - essa questão já foi abordada, inclusive, no voto condutor do acórdão que determinou a citação dos responsáveis. Na composição contratada, indicou-se o custo unitário de R$ 101,80/h para o insumo, o que indica ter sido utilizado um custo horário produtivo (CHP) . No Sicro, em Pernambuco, para a data-base setembro/2007, o CHP do caminhão caçamba de 10 m³/15 t era R$ 102,49 (até janeiro/2013 não eram feitas medições de preço para Alagoas no âmbito do Sicro, portanto, até essa época, utilizavam-se as pesquisas referentes ao estado de Pernambuco) . O custo horário improdutivo desse equipamento é da ordem de um quinto do valor do seu custo horário produtivo.
Determinação do preço de referência
163. O transporte de CBUQ feito entre a usina e a obra, conforme conceito observado nas composições de preço do Sicro, deve compreender apenas o transporte rodoviário do produto até o local da obra onde serão carregados os carros de mão. Desta feita, esse serviço de transporte do CBUQ previsto no contrato (que inclui o transporte manual) será dividido, para efeitos de determinação do preço de referência, em duas etapas, quais sejam, o transporte mecanizado propriamente dito entre a usina e a obra e o transporte manual do local de descarga do CBUQ proveniente da usina até o local da reconstituição do pavimento.
164. Em suas alegações, os responsáveis apontaram corretamente que a composição Sicro 3 S 09 102 00, adotada como referencial pela equipe de auditoria, não tratava do transporte de CBUQ, mas sim de material líquido empregado na imprimação de grandes trechos de vias, por meio de equipamento espargidor. 
165. De fato, composição mais adequada é a Sicro 1 A 00 002 05 - Transporte local com caminhão basculante com capacidade de 15 toneladas (ou 10 m³) em rodovia pavimentada (construção) , cujo custo unitário total, sem BDI, é de R$ 0,41/t.km, adotando-se novamente como parâmetro os preços praticados em Pernambuco em agosto/2007, haja vista o Sicro não apresentar cotações para Alagoas na data em questão. 
166. Em que pese o orçamento da obra indicar o quantitativo de 80.750,12 t.km, conforme curva ABC apresentada no último parecer desta unidade técnica para o serviço em tela (peça 25, p. 40) , o quantitativo informado no boletim da 24ª medição (peça 11) foi 98.529,90 t.km. Multiplicando-se esse quantitativo pelo custo unitário de R$ 0,41/t.km e considerando o BDI de 28,87% preconizado pelo Acórdão 325/2007-TCU-Plenário, tem-se que o valor total desta etapa do serviço de transporte de CBUQ totalizou R$ 52.059,95.
167. Já o serviço de transporte manual entre o local de descarga do CBUQ proveniente da usina até os pontos de aplicação deve considerar o custo horário improdutivo do caminhão caçamba durante o descarregamento e a atividade dos operários, que pode ser representada pelo insumo Sinapi 6111, de valor unitário R$ 4,12/hora (data-base agosto/2007) , pois envolve apenas a mão-de-obra de servente. Registre-se que, apesar da baixa produtividade da equipe considerada para o serviço na composição contratada (conforme observado anteriormente) , serão utilizados, aqui, de forma conservadora, os mesmos parâmetros.
168. Dividindo-se os 98.529,90 t.km de transporte de CBUQ pela distância média de transporte local de 5 km, conforme indicado na composição apresentada pelos defendentes (peça 82, p. 165-167) , chega-se ao quantitativo total de 19.705,98 t de CBUQ transportados da usina para a obra. Baseando-se nas premissas estabelecidas naquela composição, isto é, considerando-se uma equipe composta por 16 homens e o turno da equipe de 5 h para descarregamento de um caminhão, tem-se um total de 80 h de servente para o transporte de 15 t (Tabela 6) . Portanto, de acordo com as premissas indicadas pelos responsáveis são necessárias 5,33 h de servente (=80 h/15 t) para o transporte de cada tonelada de CBUQ, desde o local de descarregamento até o local de aplicação.
169. Com base nesse cenário, para transportar manualmente as 19.705,98 t de CBUQ indicadas no 24º Boletim de Medição (peça 11, p. 173-202) até os pontos de aplicação, seriam necessárias 105.098,56 horas de trabalho de servente, o que implica um preço global de R$ 558.014,92  (já considerado o BDI de 28,87%) .
170. Deve-se somar a isso o custo relativo ao tempo improdutivo do caminhão caçamba, durante as 5 horas em que ocorre a descarga e distribuição nas valas. No Sicro, o custo improdutivo deste insumo (E 404) , em Pernambuco, em agosto/2007, é R$ 12,50/h, o qual, considerando o BDI de 28,87%, resulta no preço unitário de R$ 16,11/h. Considerando que a produtividade relatada foi de 5 h para aplicação de um caminhão de 15 t, tem-se que, para as 19.705,98 t de CBUQ aplicadas na obra, foram necessárias 6.568,66 h de uso do caminhão, o que resulta num valor adicional de R$ 105.812,91.
171. Somando-se os preços globais das duas etapas, quais sejam, o transporte mecanizado do CBUQ da usina até a obra e o transporte manual do CBUQ até os pontos de aplicação (incluindo o custo improdutivo do caminhão caçamba) , segundo os quantitativos efetivamente medidos e pagos no 24º Boletim de Medição (peça 11, p. 173-202) , chega-se ao preço total referencial de R$ 715.887.78 para o serviço em análise. Tendo sido desembolsado pela Seinfra/AL o montante de R$ 2.077.995,59, o superfaturamento apontado nesse serviço é de R$ 1.362.107,81.
[...]
172. Entende-se, portanto, que os argumentos trazidos nas alegações de defesa acerca da composição de preços elaborada por empresa credenciada pela Caixa, e adotada no Contrato 063/2002-CPL-AL, não merecem ser acolhidos em razão da sua inadequação. 
173. Desse modo, em face da análise promovida, propõe-se rejeitar as alegações de defesa apresentadas pelos Srs. José Alberto Maia Paiva, Ricardo Avelar Campos e Sandro Pepe e da empresa Santa Bárbara S/A acerca da constatação de preço excessivo no serviço 'transporte de CBUQ da usina até a obra', uma vez que não foram suficientes para sanear a irregularidade a eles atribuída. 
III.4. Recálculo do superfaturamento
174. Em função dos documentos e argumentos trazidos pelos citados a respeito dos serviços de escoramento e de transporte de CBUQ, em parte ponderados na presente análise (itens III.2 e III.3) , importa recalcular o valor superfaturado na obra.
175. Quanto ao serviço 'Escoramento com estaca-prancha metálica', descartou-se o uso da composição Sinapi 73887/1, a qual havia sido adotada inicialmente pela equipe de auditoria como referencial de preço, pois esta foi criada pelo Sinapi em data posterior à elaboração da planilha orçamentária em análise.
176. Em razão da inexistência de outra composição de preços referencial que retratasse, à época, efetivamente as condições contratuais, procedeu-se à análise crítica da composição de preços adotada no contrato (Tabela 1) , com base na comparação dos insumos nela previstos com os insumos indicados em composições de serviços similares previstas em sistemas referenciais.
177. Assim, a fim de validar a composição contratada, elaboraram-se tabelas comparativas entre os coeficientes de utilização dos insumos de mão de obra e de equipamentos indicados na composição contratada e aqueles previstos em composições de bancos referenciais. Nessa análise foi possível constatar que os valores previstos na composição contratada superavam em muito os valores indicados nas composições referenciais, fazendo-se necessários alguns ajustes.
178. Além disso, verificou-se que o percentual de encargos e BDI utilizados superavam os valores referenciais. Ainda que não haja óbices à sua utilização, para análise da plausibilidade do preço contratado, há que se considerar o percentual de encargos indicados na referência oficial (Sinapi: 124,19%) e o valor referencial de BDI (indicado no Acódão 325/2007-TCU-Plenário: 28,87%) .
179. Procedendo os ajustes no percentual de encargos sociais, BDI e nos coeficientes dos insumos de mão de obra e equipamentos - estes últimos de forma conservadora, considerando os maiores valores indicados nas composições de referência utilizadas -, calculou-se o novo valor unitário referencial para o serviço, de R$ 48,40/m², em substituição ao valor de R$ 31,37/m² anteriormente utilizado como parâmetro. Em decorrência, o superfaturamento constatado nesse serviço foi alterado para R$ 4.971.491,09, em contraponto aos R$ 6.155.987,06 apurados anteriormente.
180. Quanto ao serviço 'Transporte de CBUQ da usina para a obra', também foi analisada a composição que embasou o preço contratado, na qual foram identificadas inconsistências, em especial o tempo de disponibilização do caminhão basculante e o custo horário dessa disponibilidade.
181. Para determinação do preço de referência, o serviço foi subdividido em duas etapas (em função das diferentes naturezas) , quais sejam, o transporte mecanizado entre a usina e a obra e o transporte manual do local de descarga do CBUQ proveniente da usina até o local da reconstituição do pavimento. A análise foi realizada de forma bastante conservadora, utilizando-se dos baixos parâmetros de produtividade informados pelo contratado.
182. Somando-se os preços globais das duas etapas, quais sejam, o transporte mecanizado do CBUQ da usina até a obra e o transporte manual do CBUQ até os pontos de aplicação (incluindo o custo improdutivo do caminhão caçamba) , segundo os quantitativos efetivamente medidos e pagos no 24º Boletim de Medição (peça 11, p. 173-202) , chega-se ao preço total referencial de R$ 715.887,78 para o serviço. Tendo sido desembolsado pela Seinfra/AL o montante de R$ 2.077.995,59, o superfaturamento apontado nesse serviço é de R$ 1.362.107,81, em contraponto aos R$ 1.923.085,50 inicialmente apontados.
183. Desta forma, a partir da atualização dos valores referenciais desses dois serviços, procedeu-se ao recálculo do valor superfaturado no contrato. Conforme demonstrado na tabela do Anexo I, o superfaturamento verificado no Contrato 063/2002-CPL-AL, de acordo com os quantitativos indicados no 24º boletim de medição, foi de R$ 2.545.024,27. Note-se que este valor já considera os descontos detectados em alguns itens orçamentários, conforme realizado nas análises anteriores.
184. Importa registrar que, em que pese a tabela indicar a data-base dos preços do orçamento (agosto/2007) , a data de referência do débito, para fins de atualização e eventual incidência de juros, é 12/8/2010, conforme definido na instrução precedente (peça 25, p. 17 - § 111) , em consonância com o art. 210, §1º, inciso II, do Regimento Interno do TCU.
CONCLUSÃO
185. A presente instrução teve por finalidade a análise das alegações de defesa apresentadas pelos responsáveis em resposta às citações determinadas no item 9.1 do Acórdão 678/2015 e, posteriormente, ratificadas pelo item 9.3 do Acórdão 1730/2016-TCU-Plenário, em razão da verificação de sobrepreço no Contrato 063/2002-CPL-AL, convertido em superfaturamento diante da conclusão do empreendimento.  
186. Após pareceres emitidos previamente no âmbito do corrente processo, outras irregularidades apontadas inicialmente na Fiscalização 35/2010 restaram elididas, tendo permanecido, no entanto, a constatação da prática de preços excessivos frente àqueles praticados no mercado. As maiores variações unitárias se deram para os serviços 'Escoramento com estaca-prancha metálica' e 'Transporte de CBUQ da usina à obra', que foram objeto de argumentos de defesa e de análise nesta instrução. Contudo, o débito apurado leva em conta as diferenças para mais e para menos em toda a amostra de serviços analisada na auditoria originária.
187. As alegações de defesa apresentadas em resposta às citações, enviadas pelos Srs. José Alberto Maia Paiva, Ricardo Avelar Campos, Sandro Pepe e pela Santa Bárbara S/A, questionaram a metodologia empregada por este TCU em suas análises, qual seja, a comparação dos preços dos serviços contratados frente aos preços constantes dos sistemas referenciais Sinapi e Sicro.
188. O argumento principal trazido nas peças de defesa para os dois serviços cujos preços foram contestados foi de que a mera comparação com valores extraídos de tabelas de referência não seria a maneira adequada de aferir os preços contratados, pois aqueles não considerariam em seus cálculos as especificidades e particularidades técnicas encontradas durante a execução desses serviços na obra. A fim de embasarem suas alegações, apresentaram composições unitárias dos preços contratados, pareceres de especialistas e normas técnicas.
189. De fato, verificou-se que os preços referenciais adotados pela equipe de auditoria em sua análise, para os dois serviços questionados, não eram os mais apropriados para verificar a ocorrência de superfaturamento no Contrato 063/2002-CPL-AL. 
190. No caso do serviço 'Escoramento com estaca-prancha metálica' (tratado no item III.2 desta instrução) , o preço referencial adotado no relatório da fiscalização não havia sido incluído nas bases do Sinapi quando da celebração do 3º Termo Aditivo e, por essa razão, não poderia ter sido empregado pela Seinfra ou pela Caixa em seus estudos. 
191. Desta forma, procedeu-se à nova análise do preço unitário do serviço, levando em consideração a composição de preços que integrou o contrato. Para tanto, foram utilizadas composições extraídas de outros sistemas referenciais (independentemente de suas datas de criação) , cujos insumos foram comparados com os da composição contratada, a fim de questionar alguns parâmetros adotados no contrato e chegar a uma nova composição referencial.
192. Do mesmo modo, para o serviço 'Transporte de CBUQ da usina para a obra' (tratado no item III.3) , foi feita a reanálise do preço do serviço a partir das premissas indicadas na composição defendida pelos gestores, expurgando-se, todavia, as falhas identificadas naquela composição (custo horário do caminhão e horas de disponibilidade) .
193. Dessa nova análise empreendida, em que pese o acolhimento parcial das alegações de defesa apresentadas pelos responsáveis, tem-se que os argumentos não foram suficientes para afastar o superfaturamento apontado. Registre-se que, para ambos os serviços que tiveram seus preços reanalisados, as premissas adotadas neste exame foram bastante conservadoras, vez que, quando não se utilizaram os parâmetros indicados nas próprias composições combatidas, foram utilizados os parâmetros mais favoráveis aos jurisdicionados detectados em composições de referência correlatas.
194. Desse modo, com base nos quantitativos executados e pagos conforme o 24º Boletim de Medição (peça 11, p. 173-202) , e tendo em vista que o empreendimento já foi concluído, o superfaturamento apurado passou a ser de R$ 2.545.024,27  (conforme exposto no item III.4 retro) , montante aproximadamente 59% inferior aos R$ 4.290.497,93 apontados no parecer anterior produzido por esta unidade técnica (peça 25) e que balizou a citação dos envolvidos. A data de referência do débito é 12/8/2010. 
195. Quanto à responsabilização dos citados (item III.1) , foram acatados os argumentos trazidos pelos gestores da Caixa, vez que os cargos gerenciais que ocupavam não tinham como atribuição, à luz dos normativos vigentes, a conferência dos trabalhos realizados por empresas terceirizadas, notadamente quando chancelados por servidores do quadro da empresa. Propõe-se, portanto, o afastamento da responsabilidade dos Srs. Ricardo Avelar Campos e Sandro Pepe quanto ao débito apurado, devendo-se julgar regulares a suas contas.
196. Em adição, defende-se, com base no princípio constitucional da duração razoável do processo, a não continuidade de ações com fins de identificar os técnicos da Caixa que chancelaram os pareceres terceirizados, dada a baixa probabilidade de êxito nessa identificação e, sobretudo, a dificuldade de vinculação das suas condutas às parcelas de débito a que cada parecer tenha dado origem.
197. Já em relação ao servidor da Seinfra/AL, seus argumentos não foram capazes de afastar a sua responsabilidade pelo débito. Também não foram identificados nos autos elementos que demonstram a boa-fé objetiva na sua conduta ou a ocorrência de outros excludentes de culpabilidade, conforme determina o mandamento contido no § 2º do art. 202 do RI/TCU. Desse modo, suas contas devem, desde logo, ser julgadas irregulares, nos termos do art. 202, § 6º, do RI/TCU, procedendo-se à sua condenação em débito, solidariamente à empresa Santa Bárbara S/A, e à aplicação da multa prevista no art. 57 da Lei 8.443/1992. 
198. Quanto ao prazo prescricional para aplicação da multa, vale registrar que o ato inquinado (aprovação do 3º Termo Aditivo ao contrato, que deu ensejo ao superfaturamento) ocorreu em 2008, e a citação do responsável, cujo ofício foi recebido em 6/5/2015 (peça 66) , interrompeu o prazo, restando em vigor a pretensão punitiva do Tribunal.
[...]
PROPOSTA DE ENCAMINHAMENTO	
200. Ante o exposto, submetem-se os autos do processo à consideração superior com a seguinte proposta de encaminhamento:
 	a) acolher as alegações de defesa apresentadas pelos Srs. Ricardo Avelar Campos (CPF: XXX.682.548-XX) e Sandro Pepe (CPF: XXX.265.978-XX) no que se refere à sua responsabilização, uma vez que foram suficientes para comprovar a inexigibilidade de condutas diversas no que se refere à condução do Contrato de Repasse 226.554-75/2007;
	b) com fundamento nos arts. 1º, inciso I, 16, inciso I, 17 e 23, inciso I, da Lei 8.443/1992 c/c os arts. 1º, inciso I, 207 e 214, inciso I, do Regimento Interno, julgar regulares as contas do Srs. Ricardo Avelar Campos (CPF: XXX.682.548-XX) e Sandro Pepe (CPF: XXX.265.978-XX) , dando-se-lhes quitação plena;
	 c) rejeitar as alegações de defesa apresentadas pelo Sr. José Alberto Maia Paiva (CPF: XXX.986.724-XX) , uma vez que não foram suficientes para sanear a irregularidade a ele atribuída, tampouco para afastar a sua responsabilidade pelo débito apurado;
	d) com fundamento nos arts. 1º, inciso I e 16, inciso III, alínea c, e § 2º, da Lei 8.443/1992 c/c os arts. 19, caput, e 23, inciso III, da mesma Lei, e com os arts. 1º, inciso I, 209, inciso III e § 5º, inciso II, 210, caput, e 214, inciso III, do Regimento Interno, julgar irregulares as contas dos Srs. José Alberto Maia Paiva (CPF: XXX.986.724-XX) , na condição de Superintendente de Obras da Secretaria de Infraestrutura do Estado de Alagoas, condenando-o, solidariamente com a empresa Santa Bárbara S/A (CNPJ: 17.290.057/0001-75) , ao pagamento da quantia a seguir especificada, com fixação do prazo de quinze dias, a contar da notificação, para comprovarem, perante este Tribunal, o recolhimento da dívida aos cofres do Tesouro Nacional, atualizada monetariamente e acrescida dos juros de mora, calculados a partir da data discriminada, até a data do recolhimento, na forma prevista na legislação em vigor:
	Data da ocorrência
	Valor (R$) 

	agosto/2010
	R$ 2.545.024,27

	Valor atualizado até fevereiro/2020
	R$ 5.361.769,03

	e) aplicar ao Sr. José Alberto Maia Paiva (CPF: XXX.986.724-XX) e à empresa Santa Bárbara S/A (CNPJ: 17.290.057/0001-75) , individualmente, a multa prevista no art. 57 da Lei 8.443/92 c/c art. 267 do Regimento Interno/TCU, com a fixação do prazo de quinze dias, a contar das notificações, para comprovarem, perante o Tribunal, conforme art. 214, inciso III, alínea a, do Regimento Interno, o recolhimento das dívidas aos cofres do Tesouro Nacional, atualizadas monetariamente desde a data do acórdão que vier a ser proferido até a data dos efetivos recolhimentos, se forem pagas após o vencimento, na forma da legislação em vigor;
	f) autorizar, caso requerido, nos termos do art. 26 da Lei 8.443/1992 c/c o art. 217 do Regimento Interno do Tribunal, o parcelamento das dívidas constantes do acórdão em até 36 (trinta e seis) parcelas, corrigidas monetariamente até a data do pagamento, esclarecendo ao responsável que a falta de pagamento de qualquer parcela importará no vencimento antecipado do saldo devedor (§ 2º do art. 217 do Regimento Interno do Tribunal) , sem prejuízo das demais medidas legais;
	g) autorizar, desde logo, nos termos do art. 28, inciso II, da Lei 8.443/92, a cobrança judicial das dívidas, caso não atendidas as notificações;
	h) encaminhar cópia da deliberação ao Procurador-Chefe da Procuradoria da República em Alagoas, nos termos do § 3º do art. 16 da Lei 8.443/1992 c/c o § 7º do art. 209 do Regimento Interno do TCU, para adoção das medidas cabíveis; e comunicar-lhe que o relatório e o voto que a fundamentarem podem ser acessados por meio do endereço eletrônico www.tcu.gov.br/acordaos e que, caso haja interesse, o Tribunal pode enviar-lhe cópia desses documentos sem qualquer custo."
12.	O Ministério Público junto ao TCU, representado pelo Procurador Júlio Marcelo de Oliveira, concordou, em essência, com a análise empreendida pela unidade técnica especializada (peça 180) , manifestando-se no sentido de:
	"a) acolher as alegações de defesa apresentadas pelos srs. Ricardo Avelar Campos e Sandro Pepe, para excluí-los do polo passivo da presente tomada de contas especial;
	b) com fundamento nos arts. 1º, inciso I e 16, inciso III, alínea c, e § 2º, da Lei 8.443/1992 c/c os arts. 19, caput, e 23, inciso III, da mesma Lei, e com os arts. 1º, inciso I, 209, inciso III e § 5º, inciso II, 210, caput, e 214, inciso III, do Regimento Interno, julgar irregulares as contas do sr.  José Alberto Maia Paiva e da Santa Bárbara S/A em Recuperação Judicial, e condená-los, solidariamente, ao pagamento da quantia a seguir especificada, com fixação do prazo de quinze dias, a contar da notificação, para comprovarem, perante o Tribunal, o recolhimento da dívida aos cofres do Tesouro Nacional, atualizada monetariamente e acrescida dos juros de mora, calculados a partir da data discriminada, até a data do recolhimento, na forma prevista na legislação em vigor:
	Data de referência
	Valor (R$) 

	12/8/2010
	R$ 2.545.024,27

	c) aplicar ao sr. José Alberto Maia Paiva e à Santa Bárbara S/A em Recuperação Judicial, individualmente, a multa prevista no art. 57 da Lei 8.443/92 c/c art. 267 do Regimento Interno/TCU, com a fixação do prazo de quinze dias, a contar das notificações, para comprovarem, perante o Tribunal, conforme art. 214, inciso III, alínea a, do Regimento Interno, o recolhimento das dívidas aos cofres do Tesouro Nacional, atualizadas monetariamente desde a data do acórdão que vier a ser proferido até a data dos efetivos recolhimentos, se forem pagas após o vencimento, na forma da legislação em vigor;
	d) autorizar, caso requerido, nos termos do art. 26 da Lei 8.443/1992 c/c o art. 217 do Regimento Interno do Tribunal, o parcelamento das dívidas constantes do acórdão em até 36 parcelas, corrigidas monetariamente até a data do pagamento, e, no caso de débito, acrescidas de juros de mora, esclarecendo aos responsáveis que a falta de pagamento de qualquer parcela importará no vencimento antecipado do saldo devedor (§ 2º do art. 217 do Regimento Interno do Tribunal) , sem prejuízo das demais medidas legais;
	e) autorizar, desde logo, nos termos do art. 28, inciso II, da Lei 8.443/92, a cobrança judicial das dívidas, caso não atendidas as notificações;
	f) encaminhar cópia da deliberação que vier a ser proferida ao Procurador-Chefe da Procuradoria da República no Estado de Alagoas, nos termos do § 3º do art. 16 da Lei 8.443/1992 c/c o § 7º do art. 209 do Regimento Interno do TCU, para adoção das medidas que entender cabíveis."
É o Relatório.

Vanessa Marques da Cunha, OAB/DF 33.429; Vinicius Ribeiro de Figueiredo Teixeira, OAB/DF 19.680; Mauro Moreira de Oliveira Freitas, OAB/DF 29.035; Murilo Fracari Roberto, OAB/DF 22.934; Renato Vieira Vilarinho, OAB/DF 28.671; Ricardo Antônio de Barros Wanderley, OAB/AL 5.106; Samuel Correia de Sousa, OAB/DF 42.423; Charles Alves da Silva, OAB/AL 5.171, Carlos Henrique Bernardes Castello Chiossi, OAB/SP 157.199; Felipe de Vasconcelos Soares Montenegro Mattos, OAB/DF 23.409; Gabriela Cavalcante Batista, OAB/DF 30.016; Guilherme Lopes Mair, OAB/DF 32.261;  Hugo Vinicius de Figueiredo Teixeira, OAB/DF 19.608; Cairo Roberto Bittar Hamú Silva Junior, OAB/DF 17.042, Jailton Zanon da Silveira, OAB/RJ 77.366; Jamile Duarte Coelho Vieira, OAB/AL 5.868; Juliana Marques Teixeira Amorim, OAB/DF 28.656; Mariana Albuquerque Rabelo, OAB/DF 44.918; Luiz Piauhylino de Mello Monteiro, OAB/DF 1.296/A; Iuri Batista de Oliveira, OAB/DF 14.066; Luiz Piauhylino de Mello Monteiro Filho, OAB/DF 1.721/A; Luiz Piauhylino de Mello Monteiro Neto, OAB/DF 47.674; Andrea de Albuquerque Calheiros, OAB/AL 8.270; José de Barros Lima Neto OAB/AL 7. 274.

Procurador Júlio Marcelo de Oliveira.

TCE ORIUNDA DE CONVERSÃO DE FISCALIZAÇÃO DE ORIENTAÇÃO CENTRALIZADA EM REPASSES PARA OBRAS DE SANEAMENTO BÁSICO E HABITAÇÃO POPULAR. OBRAS DE ESGOTAMENTO SANITÁRIO EM MACEIÓ/AL. LICITAÇÃO COM BASE EM PROJETO BÁSICO DEFASADO, ELABORADO MAIS DE OITO ANOS ANTES DO CERTAME. ALTERAÇÕES SUBSTANCIAIS NO OBJETO CONTRATADO, COM ACRÉSCIMOS DE VALORES ACIMA DO LIMITE PREVISTO NA LEI DE LICITAÇÕES. AUDIÊNCIAS. ACOLHIMENTO DAS RAZÕES DE JUSTIFICATIVA APRESENTADAS PELO ENGENHEIRO CIVIL DA CAIXA econômica federal E REJEIÇÃO DAS OFERTADAS PELO SECRETÁRIO ADJUNTO DE INFRAESTRUTURA DE ALAGOAS. MULTA APLICADA PELO ACÓRDÃO 678/2015 - PLENÁRIO TORNADA INSUBSISTENTE, EM GRAU DE RECURSO, PELO ACÓRDÃO 1.730/2016 - PLENÁRIO. INDÍCIO DE SOBREPREÇO. DETERMINAÇÃO, POR MEIO DO ACÓRDÃO 3.099/2010 - PLENÁRIO, DE RETENÇÃO CAUTELAR DO DÉBITO INICIALMENTE DETECTADO OU, ALTERNATIVAMENTE, ADOÇÃO DAS GARANTIAS PREVISTAS NO ART. 56, § 1º, DA LEI 8.666/1993, PARA RESGUARDAR O ERÁRIO DE EVENTUAL PREJUÍZO. CITAÇÕES. ACOLHIMENTO PARCIAL DAS ALEGAÇÕES DE DEFESA. JULGAMENTO PELA IRREGULARIDADE DAS CONTAS, COM CONDENAÇÃO PELO DÉBITO REMANESCENTE E APLICAÇÃO DA MULTA DO ART. 57 DA LEI 8.443/1992. DETERMINAÇÃO À SEINFRA/AL PARA QUE EXECUTE O SEGURO GARANTIA PACTUADO EM CUMPRIMENTO AO ACÓRDÃO 3.099/2010 - PLENÁRIO. DETERMINAÇÃO À COINFRA PARA QUE CONCLUA OS ESTUDOS EM ANDAMENTO SOBRE PARÂMETROS DE ACEITABILIDADE DO SEGURO GARANTIA EM OBRAS PÚBLICAS, ANTE A URGENTE NECESSIDADE DESTE TRIBUNAL POSSUIR TAIS PARÂMETROS.

TOMADA DE CONTAS ESPECIAL (TCE)

Secretaria de Fiscalização de Infraestrutura Urbana - SeinfraUrbana.

Submeto a este Colegiado a Tomada de Contas Especial decorrente da conversão do Relatório da Auditoria realizada pela então 1ª Secob, nas obras de redes coletoras de esgoto, poços de visita, interceptor de esgoto, estações elevatórias, linhas de recalque e ramais domiciliares nas ruas e avenida dos bairros Vergel do Lago, Joaquim Leão, Trapiche da Barra, Cambona, Bom Parto, Pinheiro e Bebedouro em Maceió/AL, implementadas com a utilização de recursos provenientes do Contrato de Repasse 226.554-75/2007. 
2. 	Para execução do empreendimento em questão foi pactuado o Contrato 063/2002-CPL/AL, firmado entre a Secretaria de Estado de Infraestrutura de Alagoas - Seinfra/AL e a Construtora Santa Bárbara S.A., em agosto/2002, no valor inicial de R$ 52.386.625,60, e que, após o quarto aditivo, celebrado em 2009, alcançou o montante de R$ 95.296.668,56.
3.	O aludido ajuste contempla vinte sub-bacias, totalizando dezessete estações elevatórias e cerca de 120 km de redes de esgoto. As sub-bacias são independentes e apresentam funcionalidade própria ao interligar-se ao sistema de esgotamento e tratamento já existente na região, conduzindo o esgoto até o emissário submarino de Maceió, destino final dos esgotos da cidade. 
4.	O Contrato de Repasse 226.554-75/2007, firmado cinco anos após o contrato para a execução do empreendimento, abrange apenas parte do objeto do Contrato 063/2002-CPL/AL, e monta R$ 35.000.000,00, dos quais R$ 29.750.000,00 são de obrigação da União, por intermédio do então Ministério das Cidades, com a interveniência da Caixa Econômica Federal - CAIXA.
5. 	Após fiscalização realizada, no período de 18/01/2010 a 05/03/2010, tendo em vista que a então 1ª Secob detectou vários indícios de irregularidades na obra em exame, este Plenário, ao apreciar o aludido Relatório de Auditoria, exarou o Acórdão 1.834/2010, na Sessão de 28/7/2010, por meio do qual além de determinar a conversão deste feito em TCE, adotou, dentre outras, as seguintes medidas (peça 1, pp. 13/16) : 
	5.1. determinação à Secretaria de Infraestrutura do Estado de Alagoas - Seinfra/AL para:
	5.1.1. com fundamento no art. 276, caput, do Regimento Interno do TCU, abster-se de liberar as garantias financeiras previstas no art. 56, § 1º, da Lei 8.666/1993, no âmbito do Contrato 063/2002-CPL/AL, até que este Tribunal delibere definitivamente sobre o mérito relativo ao sobrepreço e ao superfaturamento detectados no referido ajuste, e encaminhar a esta Corte, no prazo de 15 (quinze) dias, documentação comprovando a apresentação, por parte da contratada, dessas garantias;
	5.1.2. em futuras licitações com previsão de utilização de recursos federais, fixar preços unitários e global máximos, em obediência ao art. 40, inciso X, da Lei 8.666/1993 e à Súmula 259 do TCU;
	5.2. determinação à então 1ª Secob para:
	5.2.1. especificar as datas originais dos débitos relativos ao superfaturamento ocorrido no Contrato 063/2002-CPL/AL, conforme as datas efetivas de pagamento, autorizando-se as diligências que se fizerem necessárias;
	5.2.2. promover a citação dos Srs. José Alberto Maia Paiva, Superintendente de Obras da Secretaria de Infraestrutura do Estado de Alagoas, Ricardo Avelar Campos, Gerente de Serviços de Engenharia da CAIXA, e Sandro Pepe, Gerente de Filial de Apoio ao Desenvolvimento Urbano da CAIXA, à época, em solidariedade com a empresa Santa Bárbara Engenharia S/A, executora do Contrato 063/2002-CPL/AL, acerca do superfaturamento detectado na execução da obra de esgotamento sanitário da Região Baixa da Cidade de Maceió/AL, no valor de R$ 4.228.037,89; 
	5.2.3. realizar diligência à Secretaria de Infraestrutura do Estado de Alagoas - Seinfra/AL,  para o envio de cópia da 19ª medição em diante, acompanhadas dos respectivos comprovantes de pagamento, para análise em confronto com as alegações de defesa;
	5.2.4. informar, nos ofícios de citação que encaminhar, que as alegações de defesa deverão englobar os valores considerados excedentes pelo Tribunal eventualmente pagos em contrapartida das medições posteriores à 18ª;
	5.2.5. realizar audiências do Sr. Antônio Jessé Leite, na condição de Secretário Adjunto de Infraestrutura do Estado de Alagoas, e do Sr. Luigi Vitório Peixoto Talento, na condição de Engenheiro Civil da CAIXA, para  que  apresentassem  razões  de justificativa acerca da irregularidade concernente à execução do Contrato 063/2002-CPL/AL, com base em projeto básico desatualizado e deficiente, em desacordo com os art. 6º, inciso IX, 7º, § 2º, e 40, § 2º, inciso I, da Lei 8.666/1993;
	5.2.6. providenciar as oitivas:
	5.2.6.1. da Secretaria de Infraestrutura do Estado de Alagoas - Seinfra/AL e da empresa Santa Bárbara Engenharia S/A para se pronunciar quanto ao sobrepreço detectado pela 1ª Secob, na análise de amostra selecionada por meio de Curva ABC, sobre a deficiência e a desatualização do projeto básico adotado para execução das obras previstas no Contrato 063/2002-CPL/AL e, ainda, no tocante à medida cautelar adotada, para retenção das garantias financeiras contratualmente previstas;
	5.2.6.2. da CAIXA  para  se  pronunciar  sobre  a  deficiência  e  desatualização  do  projeto básico que embasou a realização das obras previstas no Contrato 063/2002-CPL/AL e no Contrato de Repasse 226.554-75/2007;
	5.3. determinação  à Secretaria de Infraestrutura do Estado de Alagoas - Seinfra/AL e ao Ministério das Cidades, nos termos do art. 45 da Lei 8.443/1992, para, em obediência ao art. 65, § 2º, da Lei 8.666/1993, não permitirem que a parcela do Contrato 063/2002-CPL/AL não abrangida, atualmente, pelo Contrato de Repasse 226.554-75/2007 venha a ser financiada com recursos federais, em caso de necessidade de alteração do projeto com extrapolação do limite - calculado conforme a metodologia descrita no subitem 9.2 do Acórdão 749/2010-TCU-Plenário do Tribunal - previsto no § 1º daquele artigo do Estatuto das Licitações.
6.	Em virtude do acolhimento de embargos declaratórios nestes autos, o Acórdão 1.834/2010 foi retificado por meio dos Acórdãos ns. 2.503/2010 e 3.099/2010, todos do Plenário.
7.	O Acórdão 2.503/2010 assim decidiu:
	"9.2. acrescer os seguintes subitens ao Acórdão 1834/2010-TCU-Plenário:
'9.8. determinar, com fulcro no art. 276 do Regimento Interno/TCU, ao Ministério das Cidades, à Caixa Econômica Federal, ao Governo do Estado de Alagoas e à Secretaria de Estado de Infraestrutura de Alagoas que, nos limites de suas respectivas competências, procedam, nos próximos pagamentos, à retenção dos valores identificados como sobrepreço pela 1ª Secob no Contrato 63/2002-CPL/AL, firmado com a empresa Santa Bárbara Engenharia S/A, até que este Tribunal se manifeste conclusivamente a respeito da questão;
9.9. determinar, nos termos do art. 276, § 3º, do Regimento Interno/TCU, a oitiva da Secretaria de Estado de Infraestrutura de Alagoas e da empresa Santa Bárbara Engenharia S/A para que se pronunciem sobre a adoção da medida cautelar constante do subitem 9.8;
9.10. determinar à 1ª Secob que priorize as análises da oitiva constante do subitem 9.3.6 e das citações previstas no subitem 9.3.2, e submeta-as ao Relator mesmo que não concluídos os exames relativos às audiências relacionadas no subitem 9.3.5 e às oitivas constantes dos subitens 9.3.7 e 9.9, de forma a se possibilitar a apreciação do mérito do sobrepreço apontado com a urgência que o caso requer.';
9.3. prorrogar o prazo, por 30 (trinta) dias, para atendimento dos Ofícios 299, 300, 302, 303 e 304/2010-TCU/Secob-1 [peça 1, pp. 24/33], a contar da notificação desta deliberação."
8.	Por sua vez, o Acórdão 3099/2010-TCU-Plenário deliberou no sentido de alterar a redação do subitem 9.8. do Acórdão 2.503/2010, como segue:
"9.8. determinar, com fulcro no art. 276 do Regimento Interno/TCU, ao Ministério das Cidades, à Caixa Econômica Federal, ao Governo do Estado de Alagoas e à Secretaria de Estado  de  Infraestrutura  de  Alagoas  que,  nos  limites   de  suas  respectivas   competências, 
procedam, nos próximos pagamentos, à retenção dos valores identificados como sobrepreço pela 1ª Secob, no Contrato 63/2002-CPL/AL, firmado com a empresa Santa Bárbara Engenharia S/A  ou, alternativamente,  substituam  essa  retenção cautelar por garantias previstas no art. 56, § 1º, da Lei 8.666, de 1993, desde que em valores suficientes para assegurar o resultado da apuração em curso no Tribunal de Contas da União acerca de eventual dano ao Erário;"  (grifos acrescidos) 
9.	Em cumprimento a esta última deliberação do TCU, a Seinfra/AL encaminhou cópia do Termo de Seguro Garantia oferecido pela construtora no valor de R$ 4.228.037,89, com o intuito de assegurar o pagamento de possíveis débitos que venham a ser imputados no âmbito desta Tomada de Contas Especial (peça 1, p. 183/193) .
10.	As citações ordenadas pelo Acórdão 1834/2010-TCU-Plenário acabaram não sendo efetivadas de imediato, tendo em vista que, no âmbito desta Corte de Contas, houve deliberações posteriores que determinaram a priorização do exame das oitivas das partes. Após a análise das audiências e oitivas previstas, este Tribunal, por meio do Acórdão 678/2015-TCU-Plenário, concluiu pelo acolhimento das razões de justificativa apresentadas pelo Sr. Luigi Vitório Peixoto Talento, Engenheiro Civil da Caixa Econômica Federal, e rejeição da argumentação ofertada pelo Sr. Antônio Jessé Leite, na condição de Secretário Adjunto de Infraestrutura do Estado de Alagoas, com aplicação da multa prevista no art. 58, inciso II, da Lei 8.443/1992, no valor de R$ 10.000,00, além de manter o superfaturamento inicialmente detectado em alguns serviços, o que resultou em débito no montante de R$ 4.290.497,93, tendo sido efetuada nova citação dos responsáveis.
11.	Em sede de Recurso de Reconsideração, a multa aplicada ao Sr. Antônio Jessé Leite foi tornada insubsistente, consoante subitem 9.1 do Acórdão 1730/2016-TCU-Plenário, tendo sido os presentes autos restituídos à Secretaria de Fiscalização de Infraestrutura Urbana - SeinfraUrbana que efetuou o exame do mérito das alegações de defesa apresentadas em resposta às citações determinadas pelo Acórdão 678/2015-TCU-Plenário, no tocante ao indício de sobrepreço no Contrato 063/2002-CPL-AL, convertido em indício de superfaturamento após a conclusão do empreendimento.
12.	Nessa última instrução, acostada aos autos à peça 77, a unidade técnica especializada centrou sua análise na verificação da prática de preços excessivos frente àqueles praticados no mercado para os serviços "Escoramento com estaca-prancha metálica" e "Transporte de CBUQ da usina à obra", tendo acolhido parcialmente as alegações de defesa apresentadas, de tal forma que restou constatado um superfaturamento remanescente de R$ 2.545.024,27. 
13.	Diante desse contexto, a proposta de encaminhamento da Auditora Federal de Controle Externo, que contou com o aval do corpo diretivo da SeinfraUrbana, foi no sentido de acolher as alegações de defesa apresentadas pelos Srs. Ricardo Avelar Campos e Sandro Pepe, julgando suas contas regulares, e julgar irregulares as contas da empresa Santa Bárbara S/A e do Sr. José Alberto Maia Paiva, então Superintendente de Obras da Secretaria de Infraestrutura do Estado de Alagoas, condenando-os ao pagamento do débito não afastado, com aplicação da multa prevista no art. 57 da Lei 8.443/1992, tendo o Ministério Público junto ao TCU se posicionado, no essencial, de acordo com  essa proposta, discordando somente quanto aos Srs. Ricardo Avelar Campos e Sandro Pepe, por considerar ser o caso de excluí-los do rol de responsáveis destes autos. 
14.	Manifesto minha concordância com as conclusões unânimes explicitadas no âmbito destes autos, bem como minha anuência às propostas de encaminhamento apresentadas, com os ajustes sugeridos pelo Parquet, pelos motivos que passo a expor. 
I
Da constatação de que houve superfaturamento no serviço "Escoramento em estaca prancha metálica"
15.	Inicialmente, considero importante compreender as características do serviço "Escoramento em estaca prancha metálica" e analisar como este tipo de solução de engenharia vem sendo aplicado na construção civil.
16.	 O Glossário de Termos Técnicos Rodoviários (Brasil. Departamento Nacional de Estrada de Rodagem. Diretoria de Desenvolvimento Tecnológico. Divisão de Capacitação Tecnológica. Rio de Janeiro, 1997, página 99) assim conceitua o termo "Estaca-prancha":
"Estaca-prancha: peça alongada, plana ou ondulada, perfilada ou não, de madeira, aço ou concreto armado, a qual articulada com outras do mesmo tipo, com eles engastada verticalmente no solo, compõe cortinas resistente e estanques." 
17.	As publicações especializadas indicam as especificidades desse tipo de serviço e sua aplicação em empreendimentos de engenharia civil, consoante transcrições a seguir:
"As estacas-prancha podem funcionar com cortinas de contenção provisórias ou definitivas formadas por perfis, que podem ser de madeira, concreto, geralmente metálicos, justapostos e cravados no solo. É uma solução para a contenção vertical. Deve ser calculado uma ficha mínima contra o tombamento da estrutura e o perfil deve ser dimensionado de tal forma que resista aos esforços. Em obras de infraestrutura, são aplicadas em terminais portuários, passagens de nível em vias e rodovias, contenção para valas de rede de água e esgoto, além de proteção de acessos a túneis, por exemplo. As estacas-prancha formam uma contenção semi-impermeável e podem ser aplicadas de forma definitiva ou provisória. 
Para um projeto de contenção. Para estudo caso a caso sempre é necessário fazer uma sondagem geológico-geotécnica prévia do solo para que se conheçam os parâmetros envolvidos."
 (...) 
"As estacas geralmente são metálicas, em aço. Mas, conforme a aplicação, podem ser de outro material como o PRFV (Plástico Reforçado com Fibra de Vidro, Polietileno) , mais resistente à corrosão d'água do mar. As cortinas de contenção podem ser montadas com diferentes tipos de perfis, que possibilitam obter geometrias e características diferentes para aplicações específicas. Ao mais comuns são: 
Tipo AU: apresentam boa relação entre o módulo de elasticidade e o peso/m2. Há economia na quantidade de aço com bom desempenho de instalação.
Tipo AZ: tem como principal característica a mudança de posição das ranhuras de intertravamento. Por conta disso, a tensão máxima não passa pelas ranhuras, o que contribui para aumentar sua capacidade de estrutura favorecendo seu uso em obras estruturais expostas a altas pressões e/ou executadas em solos de baixa resistência.
Combinado HZ/AZ: a combinação das estacas/vigas H com os perfis AZ possibilitam atingir maiores profundidades de contenção."
 (Publicação de Luiz A. Naresi Jr, especialista em fundações pesadas e geotecnia. https://sites.google.com/site/naresi1968/naresi/35-contencao-estaca-prancha, acesso em 06/05/2020) .
"Pode-se afirmar que as estacas pranchas metálicas, estruturas de contenção cravadas ao solo e bastante utilizadas em projetos portuários, têm sido usadas nos últimos cem anos em obras ao redor do mundo. Aliando algumas vantagens como o baixo impacto ambiental (sem produção de resíduos e utilização de lama bentonítica, altamente impactante ao meio ambiente) , rapidez de execução (obras muito rápidas com baixa mobilização na instalação do canteiro de obras) , versatilidade (facilidade em expansões, reparações ou mudanças no projeto) , a um custo competitivo, a parede de estacas metálicas tem se mostrado a solução mais econômica para um grande número de obras de contenção. Regulamentadas pelas normas européias e com uma grande gama de alternativas, é possível adequar a solução aos mais variados tipos de obras, desde terminais portuários a passagens de nível rodoviárias."
 (Basile, Bruna Fernandes. Verificação Estrutural de Estaca Prancha Metálica de Aço para Projetos Portuários. Rio de Janeiro: UFRJ/Escola Politécnica, 2014.) 
"Quando se está especificando uma estacas-pranchas, a característica do produto mais importante a ser observada é o Módulo Elástico (Wx) que combinado com o tipo de aço resultará na capacidade de suportar um determinado momento fletor da estaca. Na especificação de um projeto procura-se sempre a relação Módulo Elástico x Peso (kg/m²) mais econômica. O grande desafio de um projeto em estacas metálicas passa por combinar os seguintes itens:
Maior módulo elástico possível.
Menor peso/m² possível.
Maior momento de inércia possível.
Qualidade de aço mais apropriada para a aplicação.
Maior largura útil da estaca possível (Maior produtividade de instalação) 
Para atender de forma eficiente e econômica a uma grande diversidade de projetos, foi desenvolvida uma linha de produtos bastante diversificada:
Perfis tipo U.
Perfis tipo Z.
Estacas-pranchas planas
Paredes combinadas, quando se combina perfis H com estacas tipo Z."
 (https://metalica.com.br/estacas-pranchas-rps-2/, acesso em 06/07/2020) .
"As Estacas-Pranchas Metálicas da VPA Equipamentos são utilizadas para conter terreno e água, sendo ideais para construções de barragens, diques, caixões e ensecadeiras. O equipamento é reutilizável e permite a execução de vãos livres sem necessidade de contraventamento. O aço das pranchas-estaca tem propriedade anticorrosiva e resistência mecânica maior que 450 mPa, garantindo maior vida útil e evitando deterioração e desgastes.
São utilizadas em contenção de terreno e água em valas de redes de água, esgoto, galerias, dutos enterrados, muros de contenção, proteção de acesso a túneis, escavações, alas de bueiros, pontes e construção de barragens, diques, caixões e ensecadeiras.
As pranchas são de aço com resistência  > 450 mPa.
Podem ser necessários recursos adicionais para melhorar o desempenho dessas pranchas, tais como: encaixes laterais para acoplamento, elementos auxiliares quando o terreno de contenção é impermeável, reforços nas cabeças das estacas para aumentar a resistência na cravação ou furos na extremidade superior das pranchas-estacas par facilitar sua remoção."
 (https://www.aecweb.com.br/prod/e/estacas-prancha-metalicas_19531_28806/ acesso em 06/07/2020) .
18.	O que se observa, portanto, é que há uma enorme gama de alternativas técnicas diferentes, para utilização desse tipo de estaca, com pranchas de aço de espessuras diferenciadas e diversos tipos de perfis, sendo que a adequabilidade do tipo de estaca a ser adotado está associada às características do solo que irá ser contido, daí a importância de uma sondagem geológico-geotécnica bem feita, e à precisão dos cálculos de projeto, de forma a se alcançar maior módulo elástico possível, menor peso/m² e maior momento de inércia, escolhendo-se o tipo de aço mais apropriado para aquela situação e definindo a largura útil da estaca, de modo a se obter um incremento na produtividade de instalação.
19.	No caso concreto que ora se analisa, conforme se observa no conteúdo do Relatório precedente, a Seinfra/AL alega ter utilizado pranchas de aço com espessura de 5 mm e elementos auxiliares como cabeçote de impacto de 15 mm e travamento todo metálico, tendo em vista as condições geológicas do terreno, que estaria situado numa região de mangue submetida, no passado, a aterros e ocupações de forma desordenada.
20.	Importante salientar que não foram anexados aos autos os laudos de sondagens comprovando as alegadas características do terreno onde foi implementada a obra, tampouco foi apresentada a memória de cálculo que justificasse a relação Módulo Elástico x Peso (kg/m²) adotada em projeto, de tal forma que faltam alguns elementos técnicos neste processo para embasar as soluções que a Seinfra/AL diz ter adotado para o serviço "Escoramento em estaca prancha metálica".
21.	Contudo, de forma conservadora, a SeinfraUrbana manteve as características técnicas da estaca-prancha informadas pela Seinfra/AL, descartou o uso da composição Sinapi 73887/1, a qual havia sido adotada inicialmente pela equipe de auditoria como referencial de preço, tendo em vista que tinha sido criada em data posterior à elaboração do orçamento ora questionado, e adotou integralmente a estrutura de custos unitários utilizada no contrato pactuado com a Construtora Santa Bárbara S.A, restringindo-se a fazer uma análise crítica dos coeficientes de utilização dos insumos de mão de obra e de equipamentos indicados.
22.	Nesse sentido, foram efetuadas comparações com mão-de-obra e equipamentos empregados em composições de serviços similares previstas em sistemas referenciais (Sistema Nacional de Pesquisa de Custos e Índices da Construção Civil - Sinapi, divulgado mensalmente pela Caixa; tabelas de custos da Secretaria de Infraestrutura do Ceará - Seinfra/CE, Sistema de Orçamento de Obras de Sergipe - Orse, desenvolvido e mantido pela Companhia de Habitação e Obras Públicas de Sergipe - Cehop) .
23.	Transcrevo, a seguir, as ponderações da unidade técnica especializada, sobre essa análise comparativa de coeficientes de utilização dos insumos de mão de obra e de equipamentos, que levaram à conclusão de que o preço constante no Contrato 063/2002-CPL para o serviço "Escoramento em estaca prancha metálica" estava injustificadamente elevado: 
"130. Considerando que cada sistema referencial emprega categorias distintas de profissionais para compor a equipe do serviço de 'Escoramento com estaca-prancha metálica', cumpre esclarecer que os totais dos coeficientes é que serão levados em conta na análise, de modo a aferir a adequação dos parâmetros adotados na composição contratada.
Tabela 2 - Comparativo entre os coeficientes de mão de obra empregados em composições de preços unitários existentes em outros sistemas referenciais para o serviço de 'Escoramento com estaca-prancha metálica'
	Insumo
	Contrato
	Sinapi                                          73877/1
	Sinapi                                          03.ESCO.VALA.
027/01
	Seinfra-CE                                  C2800                                
	Seinfra-CE                                               C2801                                      
	Seinfra-CE                                              C2802                                            
	Orse 07133 
	Orse 07134
	Orse 07135 

	Servente
	8,0000
	1,7400
	1,1970
	0,6000
	0,6500
	1,0000
	0,8000
	1,0000
	1,3330

	Montador
	0,5000
	-
	-
	-
	-
	-
	-
	-
	-

	Carpinteiro de forma
	-
	0,7000
	-
	-
	-
	-
	-
	-
	-

	Operador de martelete
	-
	-
	-
	-
	-
	-
	0,1200
	0,1600
	0,1800

	Encarregado
	-
	-
	-
	-
	-
	-
	0,2000
	0,2000
	0,2667

	Soldador
	-
	-
	-
	-
	-
	-
	-
	0,0800
	0,0900

	Coef. total de operários
	8,5000
	2,4400
	1,1970
	0,6000
	0,6500
	1,0000
	1,1200
	1,4400
	1,8697

131. Ao comparar as composições pesquisadas no que se refere aos insumos de mão de obra, mostrados na Tabela 2, verifica-se que os coeficientes totais variam entre 0,60 h para a composição Seinfra/CE C2800 (profundidade de cravação de 3 m) até 2,44 para a composição Sinapi 73877/1, adotada como referência pela equipe de auditoria. 
132. Isto é, enquanto a composição adotada no Contrato 063/2002-CPL faz uso de 8,5 horas de operários para executar 1 m² de escoramento de vala com estaca-prancha metálica, a outra composição que utiliza a maior quantidade de mão de obra dentre as pesquisadas, a Sinapi 73877/1, não alcança 2,5 horas. Ou seja, o serviço contratado utiliza mais do que o triplo de horas de operários do que a composição que mais utiliza mão de obra dentre as pesquisadas.
133. Note-se, ainda, que nos sistemas Orse e Seinfra/CE os coeficientes são maiores para composições em que as cravações são mais profundas. A composição contratada apresenta coeficientes muito maiores dos que os coeficientes das composições com profundidades de cravação igual a 6 m, ainda que seja forçoso registrar que nem todas as valas escoradas no empreendimento ora em análise possuíam tal profunidade.
134. Cabe aqui abordar os argumentos apresentados pelos gestores acerca do não atendimento, na composição referencial Sinapi 73877/1, dos parâmetros definidos pelas normas técnicas vigentes no tocante às dimensões das estacas. 
135. Segundo os defendentes, a área mínima da seção transversal exigida pelas NBR 9.814 e NBR 12.666 é de 314 cm² para as peças de escoramento de madeira, enquanto que na composição Sinapi 73877/1 essa área é de 44,16 cm². No caso das longarinas, a composição Sinapi também é menor do que o exigido pelas NBR em aproximadamente 50 cm². Nota-se, portanto, que a diferença reside nas dimensões das peças que servirão de travamento às peças metálicas cravadas no solo. 
136. Em que pese o aumento nas dimensões das peças de travamento possa implicar alguma diminuição de produtividade dos operários, implicando um ligeiro aumento no tempo necessário para execução do serviço (em comparação ao caso de utilização de peças mais esbeltas) , não é plausível considerar que este tempo seja significativamente aumentado. Desta forma, ainda que, de fato, as normas técnicas pertinentes exijam a utilização de peças mais robustas dos que as previstas nas citadas bases referenciais, isso não justifica a discrepância entre os coeficientes de insumos verificados na Tabela 2 - diferença de, aproximadamente, 250% em relação a que apresenta o maior consumo de mão de obra; e superior a 1300% em relação a que apresenta o menor consumo. 
137. Além disso, vale registrar que a composição contratada não é compatível com manifestação anterior da própria empresa construtora, a qual, em parecer técnico emitido por profissional contratado, afirma a utilização de materiais e equipamentos diversos dos constantes na citada composição - vide parecer constante da peça 5, p. 42-51. Tal circunstância evidencia, mais uma vez, que os argumentos trazidos aos autos não justificam tecnicamente o preço praticado para o serviço; ao contrário, mostram-se, em essência, produto da irresignação dos responsáveis quanto ao reiterado apontamento das falhas na orçamentação.
Produtividade dos equipamentos
138. De maneira análoga aos insumos de mão de obra, verifica-se que os coeficientes dos equipamentos da composição contratada também são bastante superiores aos encontrados em outras composições de referência (Tabela 3) . Neste comparativo, foram consideradas, além da composição Sinapi 73887/001, a composição 03.ESCO.VALA.027/01 do Sinapi, e composições Seinfra/CE e Orse para as maiores profundidades de valas, ou seja, aquelas que contém os maiores coeficientes de utilização dos equipamentos.
Tabela 3 - Comparativo entre os coeficientes de equipamentos empregados em composições de preços unitários existentes em outros sistemas referenciais para o serviço de 'Escoramento com estaca-prancha metálica'
	Composição
	Equipamentos utilizados
	Coef. de utilização (HP) 
	Coef. de utilização (HI) 
	Tempo de ciclo
 (HP + HI) 

	Contrato
	Retroescavadeira sobre pneus - cravação
	0,2222
	0,0555
	0,2777 (cravação) 

		Compactador estaqueador vibratório para retro
	0,2777
	-
	
		Retroescavadeira sobre pneus - retirada
	0,2222
	0,0555
	0,2777 (retirada) 

	Sinapi 73887/1
	Retroecavadeira sobre rodas com carregadeira (cod. 5877 e 5875) 
	0,0333
	0,0666
	0,0999

		Compressor de ar rebocável (cod. 5953 e 5954) 
			
		Martelete rompedor pneumático manual 28 kg (cod. 5795) 
			
	Sinapi 03.ESCO.VALA.027/01
	Escavadeira hidráulica sobre esteiras, caçamba 0,80 m³, peso operacional 17 T, potência bruta 111 hp - chp diurno
	0,1520
	0,1520
	0,304

	Orse 07135
	Caminhão guindauto
	0,0300
	-
	0,1800

		Compressor 250 pcm
	0,1800
	-
	
		Grupo gerador
			
		Rompedor 56 pcm
			
	Seinfra/CE C2802
	Compressor de ar 170 pcm
	0,2300
	-
	0,2300

		Rompedor pneumático
			
139. As composições Sinapi, Orse e Seinfra/CE consideram a utilização de equipamentos por tempos que variam entre 0,1 h e 0,3 h, de modo a executar 1 m² de escoramento. Já a composição contratada, somando os tempos de cravação e retirada, utilizam 0,5554 hhhhkjhkjjhkjj h, sendo 80% em tempo produtivo, ou seja, bastante superior à referência que mais utiliza equipamentos. 
140. Vale registrar que, em regra, os coeficientes de utilização de equipamentos indicados nas composições dos serviços contemplam o tempo de utilização para a realização de todas as atividades envolvidas no respectivo serviço; no caso em tela, portanto, contemplam a cravação e a retirada das peças metálicas. A metodologia do Sinapi, por exemplo, deixa clara essa regra no seu atual Caderno Técnico das Composições de Escoramento, Preparo de Fundo de Vala e Lastro (Lote 3, versão 006, última atualização em 4/2018, disponível no endereço eletrônico http://www.caixa.gov.br/Downloads/ sinapi-composicoes-aferidas-lote3-saneamento-infraestrutura-urbana/SINAPI_CT_LOTE3_ESCORAMENTO_E_PRE-PARO_DE_VALA_V006.pdf) , que, para as diversas variações do serviço de escoramento com pranchas metálicas (em função da largura, profundidade e nível de interferências) , deixa assente que 'nos índices de produtividade da equipe estão inclusos o tempo de montagem do escoramento e retirada do escoramento'.'
Composição de referência
141. Diante das considerações expostas, entende-se pela necessidade de promover ajustes na composição de preços unitários contratada, escoimando-a dos vícios identificados com base em outras referências para a execução do serviço, de modo que ela possa ser utilizada como parâmetro para a aferição do superfaturamento apontado no serviço de 'Escoramento com estaca-prancha metálica' (Tabela 4) .
Tabela 4 - Nova composição de preços unitários referencial para o serviço 'Escoramento com estaca-prancha metálica'
	Código
	Insumo
	un
	coef
	Custo unitário
	 Custo total 

	Mão de obra

	           11,58 

	6111
	Servente
	h
	1,7400
	4,12
	             7,17 

	2700
	Montador
	h
	0,5000
	8,82
	             4,41 

	Materiais

	             8,02 

	10964
	Estaca Prancha metálica em perfil U; e=5mm; L=30cm; abas=5,0cm
	kg
	1,2679
	4,37
	             5,54 

	4767
	Perfil T 6"
	m
	0,0111
	73,92
	             0,82 

	Mercado
	Espaçador metálico
	un
	0,0028
	415
	             1,16 

	Mercado
	Bandeja de apoio metálica em perfil metálico tipo T 8"
	un
	0,0058
	85,4
	             0,50 

	Equipamentos

	           17,96 

	5875
	Retroescavadeira sobre pneus Case 580 H 74HP - CHP diúrno - cravação
	CHP
	0,1520
	70,98
	           10,79 

	5877
	Retroescavadeira sobre pneus Case 580 H 74HP - CHI diúrno - cravação
	CHI
	0,1520
	28,71
	             4,36 

	5875
	Retroescavadeira sobre pneus Case 580 H 74HP - CHP diúrno - retirada
	CHP
	-
	70,98
	                -   

	5877
	Retroescavadeira sobre pneus Case 580 H 74HP - CHI diúrno - retirada
	CHI
	-
	28,71
	                -   

	Mercado
	Compactador estaqueador para retroescavadeira
	CHP
	0,1520
	18,45
	             2,80

			Custo total
	 
	           37,55 

			BDI
	28,87%
	           10,84 

			Preço unitário referencial
	           48,40 

142. Para a mão de obra, manteve-se o coeficiente adotado no contrato para o montador e adotou-se, para o servente, o coeficiente da composição Sinapi 73877/1, que apresentou o maior valor dentre as composições dos sistemas referenciais comparados (Tabela 1) . Os materiais foram mantidos tais como apresentados na composição contratada.
143. Já para os coeficientes dos equipamentos de cravação, tanto de hora produtiva como de hora improdutiva, utilizaram-se os valores indicados na composição Sinapi mais recente, que são os maiores dentre os pesquisados. No entanto, os coeficientes relativos à retirada do escoramento, previsto de forma explícita na composição contratada, foram desconsiderados, pois o coeficiente presente na referência contempla a utilização da máquina para execução da integralidade do serviço, isto é, a instalação do escoramento e sua posterior retirada.
144. Desse modo, considerando o quantitativo efetivamente executado de 69.541,07 m² de 'Escoramento em estaca-prancha metálica' indicado no 24º Boletim de Medição (peça 11, p. 173-202) ao preço unitário referencial de R$ 48,40/m², o valor total referencial é de R$ 3.365.787,79. Tendo sido desembolsado pela Seinfra/AL o montante de R$ 8.337.278,88 para este item (com base no preço unitário contratado, de R$ 119,89/m²) , o superfaturamento constatado nesse serviço é de R$ 4.971.491,09.
145. Entende-se, portanto, que os argumentos trazidos nas alegações de defesa acerca da composição de preços elaborada por empresa credenciada pela Caixa, e adotada no Contrato 063/2002-CPL-AL, não merecem ser acolhidos em razão da discrepância constatada nos coeficientes dos insumos de mão de obra e de equipamentos em relação a outras composições de referência para o serviço, disponibilizadas em alguns bancos referenciais." 
24.	O que se observa, portanto, é que a análise empreendida pela SeinfraUrbana foi tecnicamente adequada, não havendo críticas ou ajustes a serem feitos, de tal forma que restou comprovado que os coeficientes de utilização de mão de obra e equipamentos adotados no Contrato 063/2002-CPL estavam associados a um nível de produtividade extremamente baixo, que não condiz com o que tem sido observado, na prática, na implementação desse tipo de serviço, em canteiros de obras semelhantes.
25.	Diante desse contexto, tendo em vista os quantitativos implementados do serviço "Escoramento em estaca prancha metálica" (69.541,07 m²) e o custo unitário referencial de R$ 48,40/m², o preço de mercado para esse serviço alcança o montante de R$ 3.365.787,79 e tendo sido pago o valor total de R$ 8.337.278,88 (com base no preço unitário contratado, de R$ 119,89/m²) , restou comprovado um superfaturamento de  R$ 4.971.491,09, somente para esse item do orçamento da empresa Santa Bárbara S/A.
II
Da constatação de que houve superfaturamento no serviço "Transporte de CBUQ da usina à obra"
26.	Especificamente quanto ao serviço "Transporte de CBUQ da usina à obra", os responsáveis fizeram as seguintes críticas às análises anteriormente feitas pela equipe de auditoria que detectaram superfaturamento nesse item do orçamento:
	26.1. na composição de custos unitários do Sicro devem ser acrescidos os custos com a mão de obra utilizada para descarregamento da caçamba, o transporte manual de CBUQ até os pontos de aplicação e com o tempo parado da caçamba;
	26.2. não foi observado que o serviço em questão contempla, além do carregamento do CBUQ na usina em caminhão basculante de 15 toneladas (ou 10 m³) , do transporte rodoviário até o local da obra e da descarga do material, as seguintes atividade: (i) o carregamento dos carrinhos de mão com o CBUQ, efetuado pelos serventes, por meio de pás; (ii) transporte manual até o local de aplicação e (iii) a descarga ao longo da extensão das áreas a serem recompostas com pavimentação asfáltica. 
	26.3. a composição Sicro 3S 09 102 00, adotada como referencial pela equipe de auditoria do TCU, é específica para transporte de material líquido empregado na imprimação de grandes trechos de vias, não podendo ser usada para o transporte de CBUQ com caminhão basculante.
27.	Quanto à alegação de que o Sicro não computa o custo da hora improdutiva do equipamento parado, trago à baila trecho do Voto por mim proferido que embasou o Acórdão 678/2015-TCU-Plenário e que já refutou essa mesma argumentação dos responsáveis:
"19.	Nesse sentido considero importante destacar trecho, a seguir transcrito, do parecer encaminhado a este Tribunal, a título de novos elementos, pela empresa Santa Bárbara Engenharia S/A, com o objetivo de rechaçar o superfaturamento detectado pela unidade técnica, no âmbito destes autos: 'A composição SICRO 3 S 09 102 00 pode ser aplicada a obra, no entanto, nesta composição não está previsto o custo improdutivo durante o tempo em que o caminhão basculante fica disponível na operação de carregamento e descarregamento do CBUQ.' 
20.	Segundo, o Manual de Custos Rodoviários do Dnit - Volume 1 - Metodologia e Conceitos 2003:
'1.2.3. CUSTOS HORÁRIOS DE EQUIPAMENTOS
a) Custos Horários para Condições Leves, Médias e Pesadas
Foram incluídos no sistema os custos nas três condições de trabalho. No seu cálculo, se levará em conta vida útil dos equipamentos variável, a fim de refletir o esforço a que estão sujeitos em cada caso. Foram, ainda, indicados os serviços em que é normal os equipamentos trabalharem fora das condições médias, com vistas à confecção das tabelas do DNIT. Será permitido aos responsáveis pelos orçamentos selecionar as condições de trabalho dos equipamentos, de acordo com as características dos serviços que estiverem compondo. As composições de serviços do SICRO, entretanto, levam em conta os custos horários dos equipamentos trabalhando em condições médias.'
 (...) 
'5.2.2 CICLO DOS EQUIPAMENTOS
os equipamentos, em geral, realizam operações repetitivas, ou seja, trabalham em ciclos. Entende-se por ciclo o conjunto de ações ou movimentos que o equipamento realiza desde sua partida, de uma determinada situação, até seu retorno a uma situação semelhante, que marca o início de um novo ciclo. O tempo decorrido entre as duas situações é denominado 'duração do ciclo' ou 'tempo total do ciclo', que determina um intervalo, durante o qual o equipamento em questão realiza certa quantidade de serviço. A quantificação do serviço realizado durante um ciclo e seu tempo total de duração são elementos fundamentais para a determinação da produção horária do equipamento, para dimensionar e equilibrar o restante dos equipamentos que com ele formam patrulha, bem como para calcular a produção da própria patrulha.'
 (...) 
'5.2.4 TEMPO OPERATIVO E TEMPO IMPRODUTIVO
Os conceitos e o modelo matemático adotados no cálculo dos preços unitários consideram dois períodos de tempo diferentes na atuação dos equipamentos: a hora operativa e a hora improdutiva.
Durante a hora operativa, o equipamento está operando normalmente, sujeito às restrições que são levadas em conta quando se aplica o fator eficiência. Na hora improdutiva, o equipamento está parado, com o motor desligado, aguardando que o equipamento que comanda a equipe permita-lhe operar.
Em conseqüência desses conceitos, o custo horário operativo é calculado somando-se os custos horários de depreciação, operação, manutenção e mão-de-obra. O custo horário improdutivo é igual ao custo horário da mão-de-obra. Não se consideram os outros custos, pois se admite que estes ocorram somente ao longo da vida útil, expressa em horas operativas.'
 (...) 
'5.3.2 MÉTODO DE AVALIAÇÃO DA PRODUTIVIDADE DE EQUIPAMENTOS NA OBRA.
A avaliação empírica da produtividade dos equipamentos, na realização de certos serviços, requer que se conheçam basicamente os valores de duas grandezas: produção realizada durante um período determinado e os tempos de cada uma das fases por que o equipamento passou, ao longo do mesmo período, isto é seu tempo operativo e seus tempos improdutivos devidos às diversas causas inerentes aos serviços realizados, sejam elas normais ou ocasionais.'
 (...) 
'A rigor, tais tempos podem ser classificados em:
-Operativo:
a) Produtivo;
b)  Em esperas
- Improdutivo
Tempo operativo é aquele em que o equipamento está dedicado ao serviço, na frente de trabalho, com seus motores ou acionadores ligados, quando for o caso, ou em condições de trabalho, quando se tratar de equipamento não propelido mecanicamente. O equipamento operativo comporta duas situações: produtivo e em espera.
No seu tempo produtivo, o equipamento está efetivamente executando alguma das tarefas a ele inerentes. De acordo com o interesse do levantamento que se pretende realizar, essas diferentes tarefas podem ser discriminadas como fases do serviço a serem apropriadas.
Quando em espera, o equipamento está aguardando que algum outro componente da patrulha complete sua parte, de modo a abrir frente para que ele possa atuar. Tais esperas têm sua origem em desequilíbrios internos, e resultam de se juntar numa mesma patrulha equipamentos com capacidades e níveis de produtividades diferentes, de tal sorte que o ritmo do mais lento condiciona a produção do conjunto. Aplica-se este conceito apenas quando as esperas forem de curta duração que não justifiquem desligamento de motores. Durante as esperas, assim caracterizadas, os motores estarão funcionando em marcha lenta ou os equipamentos realizando pequenos deslocamentos para melhor se posicionarem.
Os tempos improdutivos, por sua vez, comportam paradas de mais longa duração, em que os equipamentos continuam vinculados ao serviço e seus operadores permanecem mobilizados, mesmo que seus motores tenham sido desligados. Tais paradas podem ter as mais diversas razões como, por exemplo, chuva, falta de material, necessidades do operador, quebra ou falha do equipamento em questão ou de algum outro componente da patrulha, reabastecimento de combustível etc. A fim de não complicar desnecessariamente a apropriação, é preciso avaliar quais deles se deseja individualizar e quais os que podem ser tratados em conjunto sob a rubrica de outros ou de diversos.'
 (grifos acrescidos) .
21.	Tem-se, portanto, que, na sistemática para estruturação da composição de custos unitários do Sicro, está sim previsto o cômputo do período em que equipamentos como o caminhão basculante, por exemplo, ficam disponíveis para a execução do serviço, o denominado tempo de espera."
28.	Ultrapassada essa questão, abordo os ajustes feitos pela SeinfraUrbana na composição de custos unitários do serviço "Transporte de CBUQ da usina à obra", acolhendo parte das críticas dos responsáveis.
29.	De fato, a equipe de auditoria cometeu um equívoco ao utilizar a composição do Sicro 3S 09 102 00, relativa a transporte de material líquido para imprimação com utilização de espargidor, ao invés da composição do Sicro 1 A 00 002 05 - Transporte local com caminhão basculante com capacidade de 15 toneladas (ou 10 m³) em rodovia pavimentada (construção) . Tal equívoco foi devidamente corrigido, com adoção da composição do Sicro 1 A 00 002 05.
30.	Outro ajuste necessário foi a divisão do serviço em tela em duas etapas, tendo em vista que, diferentemente do procedimento usual adotado em orçamentos de obras rodoviárias, no orçamento em questão tal serviço abarca não só o transporte em caminhão basculante até a obra, mas também o transporte manual, realizado pelos serventes, com utilização de carrinho de mão,  até o local de aplicação do CBUQ, de tal forma que, para efeitos de determinação do preço de referência, o serviço foi dividido em duas etapas, uma para o transporte mecanizado propriamente dito entre a usina e a obra (Sicro 1 A 00 002 05) e outra para o transporte manual do local de descarga do CBUQ proveniente da usina até os locais da reconstituição do pavimento (SINAPI 6111) . 
31.	A título de esclarecimento ressalto que o Manual de Custos Rodoviários do Departamento Nacional de Infraestrutura de Transportes (3ª edição, Rio de Janeiro, 2003, Volume 7, página 7) prevê que o "custo do transporte será pago, salvo exceções, por momento de transporte, cuja unidade de medição adotada é a txkm. No entanto, as parcelas relativas às operações de manobra, carga e descarga do equipamento, que independem da distância a ser percorrida e do tipo de revestimento da rodovia utilizada, são computadas no custo de execução do serviço correspondente".
32.	O que se observa, portanto, é que o Sicro prevê que esse transporte manual esteja embutido no custo do serviço de aplicação de CBUQ para reconstituição do pavimento, sendo que o único transporte que é orçado em separado é o transporte comercial do material betuminoso da usina até o canteiro de obras. 
33.	Por esse motivo foi utilizada uma composição auxiliar (Sinapi 611) para o cômputo, em separado, do custo referente estritamente ao transporte realizado pelo servente, com carrinho de mão, do local na obra em que foi descarregado o caminhão basculante até o ponto de aplicação do material betuminoso na rodovia.
34.	Acrescente-se, ainda, que há também uma composição de custos auxiliar específica (SICRO E404) para inclusão do custo horário improdutivo do caminhão basculante, relativo ao período entre a descarga do CBUQ no canteiro de obras e sua distribuição nas valas.    
35.	Diante desse contexto, considero que essa conjugação de três composições (Sicro 1 A 00 002 05, Sicro E004 e Sinapi 611) é suficiente para se obter um custo de referência para o serviço "Transporte de CBUQ da usina à obra" passível de comparação com o constante no orçamento da Construtora Santa Bárbara S.A., referente ao Contrato 063/2002-CPL/AL.
36.	Não há reparos, portanto, a se fazer na análise de preços da SeinfraUrbana que apontou um superfaturamento total para o serviço "Transporte de CBUQ da usina à obra" de R$ 1.362.107,81, consoante tabela a seguir:
	Unid
	24º Boletim de Medição
	Referencial
	 Superfaturam.

		Qtde
	Preço unitário (contrato) 
 (R$) 
	Preço total (contrato) 
 (R$) 
	Unid
	Qtde
	Fonte
	Novo custo unitário referencial
 (R$) 
	Preço unitário referencial                                 (BDI = 28,87%) 
 (R$) 
	Preço total referencial
 (R$) 
	Preço total referencial único
 (R$) 
	
	Txkm
	 98.529,90
	 21,09 
	 2.077.995,59 
	Txkm
	98.529,90
	 SICRO
1 A 00 002 05 
	0,41
	0,53
	 52.059.95
	715.887,78
	1.362.107,81

					Hora
	105.098,56
	SINAPI
6111
	4,12
	5,31
	558.014,92
		
					Hora
	6.568,66
	 SICRO
E404
	12,50
	16,11
	105.812,91
		
III
Da execução do seguro garantia pactuado em cumprimento ao Acórdão 3099/2010-TCU-Plenário
37.	Importante destacar que este Tribunal, ainda no início da análise destes autos, adotou medidas para resguardar o Erário de eventual prejuízo decorrente do sobrepreço que está sendo objeto de questionamento há dez anos. 
38.	Nesse sentido, estando as obras em fase final de execução e havendo saldo contratual suficiente para cobrir o débito inicialmente apontado, por meio do Acórdão 2503/2010-TCU-Plenário, foi determinada a retenção cautelar do valor referente ao indício de sobrepreço verificado. 
39.	Posteriormente, o Acórdão 3099/2010-TCU-Plenário, em sede de Embargos de Declaração, alterou a redação do subitem 9.8. do Acórdão 2503/2010-TCU-Plenário e facultou ao Ministério das Cidades, à Caixa Econômica Federal, ao Governo do Estado de Alagoas e à Secretaria de Estado de Infraestrutura de Alagoas que, alternativamente, substituíssem essa retenção cautelar por garantias previstas no art. 56, § 1°, da Lei 8.666, de 1993, desde que em valores suficientes para assegurar o resultado da apuração em curso no Tribunal de Contas da União acerca de eventual dano ao Erário.
40.	Em cumprimento a esta última deliberação, foi encaminhado a esta Corte de Contas, em 13/12/2010, por meio do Ofício 1924/2010 da Seinfra/AL, cópia da apólice de seguro garantia  0699820100003075000000981, pactuada com a CESCEBRASIL Seguros e Garantida de Crédito S/A que tem o seguinte objeto (peça 1, pp. 183/193) 
"Prestação de garantia nos autos do processo administrativo 3300-1899/2010 em trâmite perante o Tribunal de Contas da União, vinculada ao esgotamento dos recursos cabíveis, com a obrigação de restituição pelo TOMADOR dos valores julgados superfaturados durante a execução das obras e serviços de esgotamento sanitário da região baixa da cidade de Maceió, conforme Contrato n° 63/2002 - CPL/AL, firmado em 07 de junho de 2002."
41.	Ainda quanto à aludida apólice, há duas cláusulas que devem ser destacadas: a) a que estipula o período de vigência como sendo de 19/10/2010 a 19/10/2011 e b) a que estabelece que a garantia extinguir-se-á "quando o objeto do contrato principal garantido pela apólice for definitivamente realizado mediante termo ou declaração assinada pelo segurado ou devolução da apólice".
42.	O que se observa, portanto, é que essa apólice não pode ser considerada suficiente para dar cumprimento ao Acórdão 3099/2010-TCU-Plenário se, a partir de 19/10/2011 e após a conclusão das obras, não tiverem sido efetuados endossos que garantam sua possibilidade de execução.
43.	Ressalto que o Código Civil Brasileiro não prevê a possibilidade desse tipo de apólice ter prazo de vigência indeterminado, consoante se observa na transcrição a seguir: "Art. 760. A apólice ou o bilhete de seguro serão nominativos, à ordem ou ao portador, e mencionarão os riscos assumidos, o início e o fim de sua validade, o limite da garantia e o prêmio devido, e, quando for o caso, o nome do segurado e o do beneficiário.
44.	A Superintendência de Seguros Privados - SUSEP, Autarquia vinculada ao Ministério da Economia, regulamentou essa modalidade de seguro por meio da Circular SUSEP 477, de 30 de setembro de 2013, que prevê o seguinte:
"Art. 4º Define-se Seguro Garantia. Segurado -  Setor Público: o seguro que objetiva garantir o fiel cumprimento das obrigações assumidas pelo tomador perante o segurado em razão de participação em licitação, em contrato principal pertinente a obras, serviços, inclusive de publicidade, compras, concessões ou permissões no âmbito dos Poderes da União, Estados, do Distrito Federal e dos Municípios, ou ainda as obrigações assumidas em função de:
I - processos administrativos;
II - processos judiciais, inclusive execuções fiscais;
III - parcelamentos administrativos de créditos fiscais, inscritos ou não em dívida ativa;
IV - regulamentos administrativos.
Parágrafo único. Encontram-se também garantidos por este seguro os valores devidos ao segurado, tais como multas e indenizações, oriundos do inadimplemento das obrigações assumidas pelo tomador, previstos em legislação específica, para cada caso."
 (...) 
"Art. 8º O prazo de vigência da apólice será: 
I - igual ao prazo estabelecido no contrato principal, para as modalidades nas quais haja vinculação da apólice a um contrato principal;
II - igual ao prazo informado na apólice em consonância com o estabelecido nas Condições Contratuais do seguro considerando a particularidade de cada modalidade, para os demais casos."
45.	Desse modo, verifico que a apólice de seguro garantia 0699820100003075000000981, pactuada com a CESCEBRASIL Seguros e Garantida de Crédito S/A embora esteja em consonância com o que prevê a legislação e a regulamentação da matéria, pode não ser hábil a proteger o Erário, no caso em tela em que restou comprovado o dano decorrente do pagamento de preços superfaturados, se não restar demonstrado que tenham ocorrido endossos sucessivos para a contínua ampliação da vigência desse seguro após o término das obras.
46.	Em consulta à jurisprudência, o que se verifica é que há mais de uma década este Tribunal vem autorizando a substituição de retenção cautelar por apólice de seguro garantia, desde que o objeto pactuado nessa apólice contemple o pagamento de possível débito decorrente das análises empreendidas em processos de controle externo e que esse seguro tenha vigência que se estenda até o fim do trânsito em julgado nesta Corte de Contas.
47.	Acontece que essa condicionante esbarra na impossibilidade de ser contratado seguro garantia com prazo de vigência indeterminado, como bem explicita o Voto do Ministro Augusto Nardes que embasou o Acórdão 2866/2019-TCU-Plenário e que tratou especificamente da fiscalização dos seguros garantias, contratados para assegurar o resultado da apuração de eventual dano ao erário, no âmbito do processo de Tomada de Contas Especial que tratou das obras de implantação do Sistema de Trens Urbanos de Fortaleza/CE (TC Processo 008.523/2012-6) :
"No que diz respeito à vigência, ainda que as garantias contratadas não se amoldem às condições impostas pelo Acórdão 3070/2008-TCU-Plenário, estudos realizados no âmbito do TC Processo 041.436/2012-1 demonstram que, na prática, um seguro com vigência indeterminada, na forma exigida pelo TCU, é condição improvável de ser atendida. Assim, pode-se considerar que a atualização da vigência das garantias, providenciada pela Metrofor, mitiga, na medida do possível, o risco de dano ao erário até o período abrangido por esta auditoria."
 (grifo acrescido) 
48.	Para enfrentar esse problema, a solução é aceitar contratos de seguro garantia por tempo determinado, desde que sejam feitos endossos para manutenção da vigência durante todo o trâmite do processo no TCU.
49.	O que se observa é uma situação delicada em que, ao se admitir o seguro garantia como alternativa à retenção cautelar, há que se tomar uma série de precauções para que tal medida não se torne inócua.   
50.	Embora nestes autos ainda não esteja configurada essa inocuidade, há casos na jurisprudência em que se verifica que a pactuação de seguro garantia não foi suficiente para resguardar o Erário dos prejuízos verificados nos processos em andamento nesta Corte de Contas.
51.	Nesse sentido, transcrevo o Voto da Ministra Ana Arraes que embasou o Acórdão 12535/2019-TCU-Segunda Câmara:
"13. Também se observou da documentação encaminhada que a Infraero não logrou cobrar da Seguradora a multa decorrente da rescisão contratual. As informações prestadas pela Infraero dão conta que, na fase de levantamento do seguro-garantia, a apólice não fora aditivada como ocorrera com os prazos de vigência do contrato de execução da obra. Em decorrência disto, a Seguradora recusou-se a efetuar o pagamento por falta de cobertura contratual, imputando a falta tanto à licitante vencedora, que não renovou a apólice, quanto à segurada (órgão público) , que não a cientificou da ocorrência do fato. Face ao não pagamento, a Infraero notificou a contratada da situação e atribuiu-lhe o valor da multa a título de débito. 
14. Entendeu-se, em análise preliminar, que a Infraero não poderia ter aditivado o contrato de prestação de serviço sem que a contratada tivesse apresentado a renovação da apólice do seguro-garantia, face ao que dispõe o art. 56 da Lei de Licitações, cuja garantia é extensível a todo o período de execução contratual: 
'Art. 56. A critério da autoridade competente, em cada caso, e desde que prevista no instrumento convocatório poderá ser exigida prestação de garantia nas contratações de obras, serviços e compras.
 (...) 
§ 2º A garantia a que se refere o caput deste artigo não excederá a cinco por cento do valor do contrato e terá seu valor atualizado nas mesmas condições daquele, ressalvado o previsto no parágrafo § 3º deste artigo. (grifo nosso) 
§ 3º Para obras, serviços e fornecimentos de grande vulto envolvendo alta complexidade técnica e riscos consideráveis, demonstrados através de parecer tecnicamente aprovado pela autoridade competente, o limite de garantia previsto no parágrafo anterior poderá ser elevado para até dez por cento do valor contrato. (grifo nosso) '
15. Em decorrência disto, concluiu-se que se tornava imprescindível que o responsável pelo ato praticado deveria se pronunciar frente ao descumprimento do art. 56, caput e §§ 2º e 3º da Lei de Licitações. Todavia, em virtude da falta da documentação, não foi possível identificar com precisão quem deveria ser chamado aos autos."
 (grifos acrescidos) 
52.	Nas obras relativas ao lote 3 da Ferrovia Norte-Sul, no Estado de Goiás, temos outro exemplo em que o término de vigência, em decorrência da falta de endosso da apólice de seguro garantia por parte do órgão público, impediu que se resguardasse o Erário de potencial prejuízo, conforme se abstrai da transcrição a seguir de trecho do Relatório que fundamentou o recente Acórdão 1182/2020-TCU-Plenário (Relatoria do Ministro Benjamin Zymler) :
"Nestes processos no TCU, devido aos sobrepreços apontados, houve determinação de retenção cautelar (peça 39 e peça 6) . Faz-se oportuno trazer deliberação do TCU no Voto condutor do Acórdão 2495/2016-TCU-Plenário, de Relatoria do Ministro Benjamin Zymler:
'4. No bojo do TC Processo 021.283/2008-1, relativo à auditoria realizada nas obras em questão, no âmbito do Fiscobras/2008, foi apontada a ocorrência sobrepreço nos contratos 14/2006 (Lote 1) , 15/2006 (Lote 2) , 16/2006 (Lote 3) , 13/2006 (Lote 4) e 21/2001 (Lote s/n) , o que resultou na determinação de retenção cautelar de 40% dos valores apontados como sobrepreço em cada lote da ferrovia. 
 (...) 
12. Nesta fiscalização, a unidade técnica apurou a situação atualizada de todas as retenções cautelares determinadas pelo TCU, as quais se encontram consolidadas na tabela a seguir:
	Lote
	Contrato
	Retenção TCU
	Situação Atual

	Lote S/N
	21/2001
	9,28%
	Os valores retidos, no total de R$ 8.641.347,88, foram devolvidos à contratada e substituídos por apólice de seguro garantia, que se encontrava com validade somente até 16/3/2014. Restam retidos apenas R$ 270.713,97. 

	Lote 01
	14/2006
	3,54%
	Havia sido retido R$ 2.489.360,14, porém, a determinação de retenção foi declarada nula pela Justiça Federal. Restam ainda retidos tão somente R$ 15.109,42. 

	Lote 02
	15/2006
	11,26%
	A contratada ingressou com Ação Ordinária contra a retenção (2009.34.00.034608-1) , cujo pedido foi julgado improcedente pela Justiça Federal, mas a empresa interpôs recurso de apelação (0034009-90.2009.4.01.3400) e, atualmente, o processo encontra-se concluso para relatório e voto na Quinta Turma do TRF-1. Ou seja, não há decisão judicial transitada em julgado. A determinação do TCU quanto à retenção de 11,26% continua aplicável, embora informação atualizada da Valec noticie que os valores retidos durante a execução contratual, num total de R$ 543.740,97, foram liberados. Portanto, não há valores retidos quanto a esse contrato. 

	Lote 02
	58/2009
	11,26%
	Encontra-se retido o valor de R$ 20.583.175,50. Há ação judicial (Processo 39062-18.2010.4.01.3400) solicitando liberação das retenções referentes a esse Contrato e ao Contrato 13/2006, ambos assinados com a Constran, mas que se encontra em grau de recurso, sem decisão judicial transitada em julgado, mantendo-se a determinação deste TCU quanto à retenção de 11,26%. 

	Lote 03
	16/2006
	9,78%
	Há retenção de R$ 3.794.429,93. Foi proferida decisão judicial desobrigando a retenção dos valores, mas a Procuradoria Jurídica da Valec entendeu que, até a decisão final de mérito do processo, as retenções já realizadas não deveriam ser devolvidas. 

	Lote 04
	13/2006
	10,35%
	Encontra-se retido o valor de R$ 6.056.693,96. Há ação judicial não transitada em julgado solicitando liberação das retenções referentes a esse Contrato. 

	Lote 04
	60/2009
	10,35%
	Durante a execução contratual houve a retenção de R$ 17.015.437,34 que, em função de sentença liminar no processo 0035896-75.2010.4.01.3400, foram liberados. Não há qualquer valor retido referente a esse contrato, embora a sentença ainda não tenha transitado em julgado. 

53.	Também nas obras de construção do Canal Adutor do Sertão Alagoano, a adoção de seguro garantia em substituição à retenção cautelar não foi capaz de afastar possível dano ao Erário, consoante se observa no trecho a seguir transcrito do Voto do Ministro Aroldo Cedraz que culminou no Acórdão 2060/2017-TCU-Plenário:
"24.	A Construtora Queiroz Galvão, detentora de ambos os Contratos, apresentou seguro no valor definido pelo Acórdão supracitado, sendo que os dois ajustes estão associados à mesma apólice de seguro, que expirou em 19/12/2016 e ainda não foi renovada. Esclareço que as irregularidades inerentes a cada um dos ajustes, inicialmente, foram tratadas no âmbito do mesmo processo. 
25.	Diante da inexistência de garantia válida, no atual estágio processual, reconheço que é extremamente incerta a efetividade dessa medida na recuperação dos débitos. A Empresa Construtora Queiroz Galvão já foi citada solidariamente com gestores da Seinfra-AL para oferecerem alegações de defesa e/ou recolherem, aos cofres do Tesouro Nacional, o débito a eles atribuído em relação ao Contrato 1/1993. Não recolheram os valores impugnados, porém apresentaram alegações de defesa. Portanto, estão sujeitos, caso rejeitadas as defesas, à condenação ao pagamento do dano apurado (Peças 386 a 392, 414, 417 a 421, 424 a 427, 431 a 455 do TC Processo 003.075/2009-9) .
26.	Devo lembrar, também, que os valores em questão serão atualizados monetariamente, desde as respectivas datas de ocorrência, acrescidos dos juros de mora devidos, até a data do efetivo recolhimento, bem como os responsáveis estarão sujeitos à imputação de multa prevista nos arts. 57 e 58 da Lei 8.443/1992. 
27.	Há que se registrar, ainda, que mesmo que a empresa continue empenhada na busca de alternativas que viabilizem a renovação da garantia compromissada, considerando as dificuldades que tem encontrado, conforme comentário da SecexCom, nos itens 27 e 28 do Relatório de Peça 19, o valor da segurança, mesmo que restabelecida nos mesmos patamares, R$ 66.109.998,86, não cobriria a integralidade do débito já apurado nos autos de TCE, em relação ao Contrato 01/1993-CPL/A, que, atualizado até 20/10/2016, perfaz o montante de R$ 93.246.854,86 (Peça 384 do TC Processo 003.075/2009-9) .
28.	Entretanto, considerando que ainda não houve a conversão em TCE da Representação que trata do Contrato 10/2007, TC Processo 028.502/2006-5, acolho, com os ajustes pertinentes, a proposta de determinar à Seinfra-AL que adote medidas com vistas a restabelecer garantias válidas e revestidas de abrangência suficiente para assegurar o resultado da apuração em curso no Tribunal de Contas da União acerca de eventual dano ao Erário decorrente do aludido Contrato.
29.	Importante registrar que a evolução jurisprudencial que, posteriormente, foi erigida à norma, veio em atendimento ao interesse público de não ter a obra paralisada, sopesando para esse fim fatores como riscos sociais, ambientais, à segurança, ao custo da deterioração ou perda de materiais adquiridos ou serviços executados, despesas necessárias à preservação das instalações, além de outras medidas. Assim, indícios de irregularidades graves em procedimentos licitatórios e contratos que poderiam ensejar a anulação da licitação ou do contrato ou, ainda, a sua paralisação, com essa nova jurisprudência e evolução normativa, permitiu-se a repactuação e/ou a possibilidade de retenção de valores, com continuidade da obra.
30.	Mencionada evolução jurisprudencial possibilitou, em substituição à retenção cautelar, a apresentação de garantias suficientes para prevenir possível dano ao Erário, até a decisão de mérito sobre o indício relatado. Tal situação constou pela primeira vez na Lei 21.017/2009, (LDO/2010, art. 94, § 2º) e, a partir daí, nas sucessivas LDOs. Hoje está prevista no inciso V, in fine, e no § 3º, do art. 117, da Lei 13.473/2017.
31.	Depreendo, entretanto, que pelas consequências danosas o não cumprimento da deliberação que autorizou a substituição de retenções cautelares por garantia pelos envolvidos obriga a adoção de procedimento por este Tribunal para apurar a conduta subjetiva da empresa e dos gestores, no âmbito do processo de TCE, para fins de apenação, pois a ação irregular, consistente na não manutenção da garantia válida, permitiu à empresa a manutenção da execução física, orçamentária e financeira do empreendimento, levando à consolidação do dano aos cofres públicos, que se intentou evitar."
 (grifos acrescidos) 
54.	Também no âmbito do Poder Judiciário há questionamentos quanto ao fato de a estipulação de prazo de validade para o seguro garantia dificultar sua aceitação em recursos perante a Justiça do Trabalho.
55.	Embora, com a Reforma Trabalhista (Lei 13.467/2017) , a legislação tenha passado a aceitar as apólices de seguro e de cartas de fiança bancária em substituição ao depósito recursal e para garantia de execução trabalhista, na justiça laboral, têm sido travadas discussões acerca da aceitabilidade dos prazos de vigência dos seguros garantia pactuados, não há, ainda, entendimento pacífico sobre essa matéria, conforme se abstrai dos excertos jurisprudenciais a seguir transcritos:
"Ementa: Processual Civil. Administrativo. Agravo Interno no Recurso Especial. Código de Processo Civil de 2015. Aplicabilidade. Ausência de Prequestioamento dos art. 8º do Código de Processo Civil. Incidência da Súmula 211/STJ. Substituição da Carta-Fiança por Seguro-Garantia com Prazo de Validade Determinado. Impossibilidade. Argumentos Insuficientes para Desconstituir a Decisão Atacada. I-Consoante o decidido pelo Plenário desta Corte na sessão realizada em 09.03.2016, o regime recursal será determinado pela data de publicação do provimento jurisdicional impugnado. In casu, aplica-se o Código de Processo Civil de 2015. II-A ausência de enfrentamento da questão objeto da controvérsia êpelo Tribunal a quo, não obstante oposição de Embargos de Declaração, impede o acesso à instância especial, porquanto não preenchido o requisito constituciional do prequestionamento, nos termos da Súmula 211/STJ. III- O Superior Tribunal de Justiça possui entendimento consolidado, segundo o qual é impossível a substituição de carta-fiança por seguro-garantia com prazo de validade determinado. IV-O Agravante não apresenta, no agravo, argumentos suficientes para desconstituir a decisão recorrida. V-Agravo interno improvido." (Superior Tribunal de Justiça - Agravo Interno no Recurso Especial AgInt no Resp 1652635 RS 2016/0310571-9 (STJ) . Data de publicação 03/08/2017) 
 "EMENTA: DEPÓSITO RECURSAL - SUBSTITUIÇÃO POR SEGURO GARANTIA JUDICIAL - PRAZO DE VALIDADE LIMITADO - DESERÇÃO. Embora a substituição do depósito recursal por seguro garantia judicial tenha sido recepcionada pela alteração legislativa promovida pela Lei 13.467/17, a sua utilização deve ser feita segundo os preceitos que norteiam a existência do depósito recursal, como garantia do juízo, não se 7podendo admitir qualquer tipo de restrição que venha a dificultar o implemento de tal garantia. E, no caso dos autos, o seguro garantia tem validade de apenas três anos, o que se mostra incompatível com a natureza da garantia ofertada, que não pode ser precária, com risco acentuado de perda da garantia no decorrer da execução que eventualmente venha a ser instaurada. Recurso da reclamada não conhecido, por deserto." (Tribunal Regional do Trabalho da 3ª Região - Processo: 0011005-47.2016.5.03.0067 - 1ª Turma - Relator Desembargador José Eduardo Resende Chaves Jr. - Publicado no DEJT em 13/07/2018) .
"TST - Recurso de Revista (RR 117078620165150122) .
RECURSO DE REVISTA. RITO SUMARÍSSIMO. DESERÇÃO DO RECURSO ORDINÁRIO. SEGURO-GARANTIA JUDICIAL (TST) .
Publicada em 26/06/2020.
EMENTA: SEGURO-GARANTIA JUDICIAL. No caso em exame, a apólice  de  seguro  apresentada  pela  reclamada  quando  da  interposição do recurso ordinário estava dentro do prazo de vigência, sendo certo que tanto a carta de fiança bancária como o seguro-garantia judicial com prazo determinado são admitidos como garantia do Juízo, contudo devem ser renovados ou substituídos antes do vencimento. Outrossim, inexiste imposição legal para que o seguro-garantia judicial ou a carta fiança bancária tenham o prazo de validade indeterminado ou condicionado à solução final do litígio. Caso seja extinto ou não renovada a garantia, a parte arcará com o ônus da sua desídia, como em qualquer hipótese ordinária de perda superveniente da garantia. Nessa senda, merece reforma a decisão regional que concluiu pela deserção do recuso ordinário. Recurso de Revista conhecido e provido. 
 (grifos acrescidos) 
56.	Retornando ao caso concreto que ora se analisa, é preciso ressaltar que a Construtora Santa Bárbara S.A. está em recuperação judicial, sendo que tal instituto, que foi regulamentado pela Lei 11.101/2005, objetiva conceder à empresa devedora um arcabouço seguro para que possa negociar com seus credores um plano de recuperação judicial para lhe permitir superar a crise econômico-financeira que atravessa.
57.	Nesse sentido, o art. 49, caput, da aludida lei assim prevê: "estão sujeitos à recuperação judicial todos os créditos existentes na data do pedido, ainda que não vencidos."
58.	Embora a Lei 11.101/2005 contemple diversas exceções à essa regra geral contida no art. 49, caput, não há nenhuma referência ao seguro garantia, de tal forma que algumas empresas em recuperação judicial têm entendido que, com a contratação do seguro, o dever de indenizar já existiria, somente estando condicionado à verificação de um sinistro, de tal forma que, em decorrência da aleatoriedade do contrato de seguro, o crédito é existente, mas não exigível, e, consoante os requisitos do art. 49 da Lei 11.101/05, submeter-se-ia à recuperação judicial e ao plano de recuperação que porventura venha a ser aprovado. 
59.	Tendo em vista esse entendimento, está em trâmite no Congresso Nacional o Projeto de Lei 6.375/19, de autoria do deputado Vinicius Farah (MDB-RJ) , que propõe alterar as Leis de Recuperação de Empresas e do Seguro Privado que regulam as operações no setor de seguros, com vistas a que as contragarantias oferecidas por empresas em contratos de seguro garantia não se sujeitem à recuperação judicial quando os beneficiários da apólice forem órgãos públicos. 
60.	Caso essa nova lei seja aprovada, a seguradora obrigada a indenizar o órgão público poderá executar contragarantias oferecidas pela empresa no ato da celebração do contrato, fora da fila de credores definida no plano de recuperação judicial. Assim os recursos públicos a serem ressarcidos não estarão mais arrolados com os demais créditos da massa de credores da empresa em recuperação.
61.	Diante de tantos questionamentos, inclusive no âmbito dos Poderes Judiciário e Legislativo, considero que a utilização do seguro garantia alternativamente à retenção cautelar nas obras públicas é matéria controversa que precisa ser analisada, de forma minuciosa, por esta Corte de Contas.
62.	Nesse sentido já foi proferido o Acórdão 1332/2009-TCU-Plenário (Relator Ministro Raimundo Carrero) que determinou à Segecex que fossem realizados estudos com vistas à edição de norma que defina os critérios e procedimentos de aceitabilidade do seguro garantia.
63.	Embora, em atendimento à deliberação acima mencionada, o grupo de trabalho tenha sido constituído, conforme Portaria-Segecex 21, de 27/08/2012 (peça 1, do TC-Processo 041.436/2012-1 de Relatoria do Ministro Aroldo Cedraz) , suas análises ainda não foram finalizadas. 
64.	O Ministro Raimundo Carrero manifestou sua preocupação com essa demora na conclusão das estudos do mencionado grupo de trabalho, no Voto que proferiu no âmbito do TC Processo 021.324/2008-6 que tratou dos Pedidos de Reexame interpostos pelo Consórcio Terraplanagem Comperj - CTC e pela sociedade empresária Petróleo Brasileiro S. A. - Petrobras, contra o Acórdão 666/2015-TCU-Plenário, por meio do qual foi efetuada determinação à Petrobras para que executasse as garantias contratuais apresentadas pelo CTC, destinadas a resguardar o dano ao erário identificado na fiscalização do TCU, diante do superfaturamento nas obras de terraplenagem, drenagem e implantação de anel viário na área do Complexo Petroquímico do Rio de Janeiro (Comperj) .
65.	Transcrevo a seguir trechos desse Voto que embasou o Acórdão 2629/2019-TCU-Plenário:
"33. Não obstante a análise acima empreendida, permito-me tecer algumas considerações acerca do principal ponto discutido na presente fase processual, qual seja, a possibilidade de esta Corte de Contas determinar, em autos de fiscalização, a execução de seguros garantias, ofertados voluntariamente pelas empresas envolvidas, a fim de substituir as medidas cautelares adotadas pelo TCU, para resguardar o dano ao erário, sem a necessidade de ser instaurada tomada de contas especial para a apuração dos fatos, identificação dos responsáveis e quantificação do dano.
34. Rememoro, a esse respeito, o profícuo debate travado no âmbito desta Corte de Contas quando da sessão de julgamento do acórdão recorrido, oportunidade em que o Ministro Benjamin Zymler, à época relator do feito, destacou os fundamentos constantes de seu voto, que se sagrou vencedor, tendo o Ministro Augusto Sherman aberto divergência, manifestando-se pela necessária instauração de tomada de contas especial, para a apuração, constituição e imputação do débito e posterior execução do seguro garantia.
35. Naquela oportunidade, ainda que na qualidade de Presidente da Corte, fiz questão de externar o meu entendimento acerca do tema, alinhando-me ao posicionamento do Ministro Benjamin Zymler.
36. De fato, sem a intenção de me aprofundar sobre o tema ou de trazê-lo a debate, diante da prejudicialidade já acima apontada, em tese, entendo ser plenamente possível ao Tribunal, no âmbito do próprio processo de fiscalização, desde que observados os princípios do contraditório e da ampla defesa, tecer determinação para a execução de garantias, ofertadas voluntariamente pelas empresas contratadas em substituição a eventuais medidas cautelares adotadas por esta Corte no exercício do controle externo, sem a necessidade de instauração de tomada de contas especial, a qual apenas se apresentaria necessária caso as referidas garantias não lograssem ser executadas.
37. Contudo, mesmo que ratificada a tese pela possibilidade de se determinar a execução de garantias no âmbito do próprio processo de fiscalização, no caso concreto, vislumbro que tal medida muito provavelmente se revelaria inócua, diante das condições particulares firmadas nos indigitados seguros, cujas apólices apenas foram juntadas aos autos após proferido o Acórdão 666/2015-TCU-Plenário, ora recorrido, e em razão de determinação tecida em seu subitem 9.1.2.
38. Destaco, a esse respeito, as seguintes condições particulares constantes das aludidas apólices, acostadas à peça 181, cujas vigências vêm sofrendo sucessivas prorrogações, sendo a última firmada com término em 31/12/2019 (peça 392) , verbis:
'1. OBJETO
Este seguro garante a indenização, até o valor da garantia fixado na apólice, pelos prejuízos causados pelo Tomador ao Segurado, em razão do inadimplemento das obrigações vinculadas às retenções de pagamentos imputáveis ao Tomador, decorrentes de determinação pelo Tribunal de Contas da União - TCU no processo N° Processo 021.324/2008-6, relativa ao Contrato 0800.0040907.08.2, após o esgotamento no TCU, dos recursos administrativos admitidos no ordenamento jurídico.
 (...) 
7. COBERTURA
A cobertura desta apólice, limitada ao valor da garantia, somente terá efeito depois de transitada em julgado a decisão administrativa proferida pelo TCU, sem a existência de qualquer medida judicial com efeito suspensivo proferida dentro do prazo de 30 (trinta) dias do referido trânsito em julgado.' (grifei) 
39. Segundo bem observado pelo Ministro Benjamin Zymler, ao proferir o voto condutor do Acórdão 1899/2019-TCU-Plenário, cujo excerto encontra-se acima transcrito, as condições firmadas nas mencionadas apólices não são claras quanto a seus elementos característicos, 'em especial, o segurado e o sinistro, que vem a ser a especificação das obrigações do tomador cujo inadimplemento é coberto pelo seguro'.
40. Com efeito, depreende-se da leitura de suas condições particulares, que a ocorrência de sinistro, gerando a obrigação de indenização pela seguradora aos cofres da Petrobras, apenas restaria caracterizada após 'transitada em julgado a decisão administrativa proferida pelo TCU, sem a existência de qualquer medida judicial com efeito suspensivo proferida dentro do prazo de 30 (trinta) dias do referido trânsito em julgado'.
41. Certamente, há imprecisão na aludida cláusula contratual das supracitadas apólices, eis que não é especificado em que processo haveria de se dar o trânsito em julgado, por meio de decisão definitiva de mérito em processo de fiscalização ou em processo de tomada de contas especial.  Sem adentrar ao mérito da interpretação que haveria de se dar em relação a tal cláusula contratual, se extensiva ou restritiva, o fato é que essa inexatidão suscita dúvidas acerca da ocorrência ou não do sinistro, ainda mais no caso concreto, em que os fatos relacionados à execução das referidas garantias estão sendo novamente objeto de análise por parte desta Corte de Contas, no âmbito do processo de tomada de contas especial TC-Processo 009.962/2015-8, de relatoria do Ministro Benjamin Zymler.
42. Dessa forma, vislumbro que as condições particulares constantes das citadas apólices, juntadas aos autos apenas após proferido o acórdão recorrido, diante da imprecisão de seus elementos característicos, criam óbice à execução dessas garantias no caso concreto.
43. Recordo, a esse respeito, que, justamente visando assegurar a efetividade, a suficiência e a liquidez das garantias ofertadas pelas contratadas em substituição às medidas cautelares desta Corte de Contas, nos autos do TC-Processo 003.076/2009-6 (processo de monitoramento das obras de construção do Canal do Sertão Alagoano) , foi proferido o Acórdão 1332/2009-TCU-Plenário, de minha relatoria, que, dentre outras questões, determinou à Segecex que fossem realizados estudos com vistas à edição de norma que defina os critérios e procedimentos de sua aceitabilidade (item 9.5 do aludido decisum) .
44. Infelizmente, constato que - nada obstante o referido grupo de trabalho tenha sido constituído em 27/08/2012, conforme Portaria-Segecex 21 (peça 1, do TC-Processo 041.436/2012-1) , o qual concluiu seus trabalhos em 26/10/2012, apresentando minucioso e robusto estudo acerca de questão tão relevante e complexa, com minuta de instrução normativa sobre o tema (peça 16, idem) - até o presente momento o processo em destaque não chegou a seu termo, diante de controvérsia suscitada pela Coinfra acerca da competência desta Corte de Contas para regulamentar essa matéria (peças 18 e 19, ibidem) .
45. Como se vê, ainda inexiste qualquer normatização acerca dos critérios e procedimentos de aceitabilidade das garantias ofertadas pelas contratadas em substituição às medidas cautelares desta Corte de Contas, situação essa que, a meu ver, fragiliza a utilização desses mecanismos alternativos de prevenção de dano ao erário, diante da possibilidade dessas garantias se tornarem inócuas no curso da atividade de controle externo desenvolvida por esta Casa.
46. Alerto, ainda a respeito do grupo de trabalho constituído no âmbito do TC-Processo 041.436/2012-1, que, conforme despacho do Ministro Relator Aroldo Cedraz, datado de 24/10/2018 (peça 24, idibem) , os referidos autos foram restituídos à Segecex para reanálise da matéria, todavia, até o presente momento a Segecex não apresentou a conclusão sobre a questão. Penso, assim, ser necessário fixar prazo para que a Segecex conclua seu pronunciamento, eis que esta Corte de Contas não pode e não deve desperdiçar a utilização desses mecanismos alternativos de prevenção de dano ao erário.
47. Em razão dos fatos narrados nesses últimos parágrafos (43 a 46) , estou encaminhando cópia da presente deliberação, acompanhada do relatório e do voto que a fundamentam, à Presidência desta Corte de Contas, com destino à Segecex, para subsidiar os exames empreendidos no âmbito TC-Processo 041.436/2012-1, com a fixação do prazo de 60 dias para que aquela unidade técnica ultime o seu pronunciamento.
48. Por fim, cabe registrar, conforme já alertado pelo Ministro Benjamin Zymler ao proferir o voto condutor do Acórdão 1899/2019-TCU-Plenário, que as apólices de seguro apresentadas pelas empresas integrantes do CTC encontram-se com o término de vigência previsto para 31/12/2019.
49. Assim, considerando que o processo de tomada de contas especial TC-Processo 009.962/2015-8 ainda se encontra na fase de citação dos responsáveis envolvidos, sem previsão de decisão definitiva nesse curto prazo, a fim de assegurar a manutenção de tais garantias para eventual ressarcimento de dano ao erário, creio ser de bom alvitre verificar a possibilidade de as empresas integrantes do CTC promoverem nova prorrogação dos seguros garantia vigentes ou a sua substituição por outros bens e direitos.
50. Destaco, a esse respeito, segundo consta do relatório precedente (itens 2.21 a 2.24 da instrução lançada pela Serur) , que as empresas integrantes do CTC já chegaram a noticiar dificuldades para a prorrogação dos contratos de seguro garantia vigentes, bem como para contratar essas garantias junto a outras seguradoras existentes no mercado, oportunidade em que pleitearam a substituição dessas garantias por outros bens e direitos.  De qualquer forma, essas questões deverão agora ser tratadas no âmbito do processo de tomada de contas especial TC-Processo 009.962/2015-8, de relatoria do Ministro Benjamin Zymler."
66.	Diante da constatação de que este processo tende a ser mais um dos recorrentes casos em que a utilização do seguro garantia em substituição à retenção cautelar se mostra medida inócua para preservar o Erário, considero extremamente importante que esse Tribunal estipule um prazo limite para que o grupo de trabalho constituído em 27/08/2012, no âmbito TC Processo 041.436/2012-1, finalize as análises empreendidas e submeta suas conclusões à apreciação do Plenário desta Corte de Contas. 
67.	Acrescento, ainda, que, como o exame técnico realizado naquele processo contempla a avaliação de possíveis riscos ao interesse público de autorização da substituição de retenção cautelar por garantias, considerando os artigos 16 e 19 da Lei Anticorrupção (Lei 12.846/2013) e a recuperação judicial (Lei 11.101/2005) , faz-se necessário que sejam abordadas também as inovações contidas no Projeto de Lei 6.375/2019, em trâmite no Congresso Nacional, conforme anteriormente mencionado.
68.	Tais ponderações me levam a propor que seja ordenado que a Coordenação-Geral de Fiscalização de Infraestrutura (Coinfra) , no prazo máximo de seis meses, providencie a finalização dos estudos desenvolvidos no âmbito do TC Processo 041.436/2012-1, levando em consideração também as inovações contidas no Projeto de Lei 6.375/2019, em trâmite no Congresso Nacional, de tal forma que as conclusões desse grupo de trabalho sejam submetidas, com a urgência necessária, à apreciação deste Plenário. 
IV - Considerações Finais
69. 	Em obras públicas, as regras e os critérios para elaboração de orçamentos de referência devem-se ater primordialmente aos sistemas referenciais oficiais de custos, especialmente o Sistema Nacional de Pesquisa de Custos e Índices da Construção Civil - Sinapi, mantido pela Caixa Econômica Federal e pelo IBGE, e o Sistema de Custos Rodoviários - Sicro, do Departamento Nacional de Infraestrutura de Transportes - Dnit.
70.	Interessante destacar que a adoção desses sistemas de referência de preços tem-se mostrado medida conservadora, que beneficia os responsáveis, conforme se observa no trecho a seguir transcrito da  Nota Técnica da 5ª Câmara de Coordenação e Revisão do Ministério Público Federal, elaborada em decorrência de Grupo de Trabalho de Licitações que analisou propostas de alteração de disposições do Projeto de Lei (PL) 6.814/2017 (apensado ao PL 1.292/95) , que visa a instituição de uma nova Lei Geral de Licitações e Contratos Administrativos, em substituição às atuais Leis 8.666/1993 (Lei Geral de Licitações) , 10.520/2002 (Pregão) e 12.462/2011 (Regime Diferenciado de Contratações) , além de compilar temas hoje tratados por normas infralegais:
"Estudos de peritos do Instituto Nacional de Criminalística da Polícia Federal têm demonstrado que os sistemas de custos oficiais, como o Sistema Nacional de Pesquisa de Custos e Índices da Construção Civil - SINAPI e o Sistema de Custos Referenciais de Obras - SICRO apresentam preços bem superiores ao custo real suportado pelos fornecedores (de 15 a 30%) . Isso se deve, entre outras causas, a fatores de produtividade minorados nas composições de insumos e aos efeitos denominados barganha (vantagem decorrente de aquisições em grande quantidade) e cotação (diferença entre a mediana de preços e o menor preço pesquisado) ."
71.	Acrescente-se que a realização de adaptações em composições de custos de sistemas referenciais utilizando como referência orçamentos de obras semelhantes é prática aceita neste Tribunal, conforme se depreende dos Acórdãos 2.668/2013 e 877/2016, ambos do Plenário, transcritos abaixo:
Trecho do Voto do Acórdão 2668/2013-TCU-Plenário. Rel: Ministro Valmir Campelo.
"Na ausência de balizamento direto do Sistema Nacional de Pesquisa de Custos e Índices da Construção Civil (Sinapi) para análise do custo de obras e serviços de engenharia, devem ser utilizados as referências e os critérios estabelecidos no Sistema de Custos Referenciais de Obras (Sicro) , devidamente adaptados às peculiaridades de cada caso concreto."
Trecho do Voto do Acórdão 877/2016-TCU-Plenário. Rel: Ministro-Substituto Weder de Oliveira.
 "Na contratação integrada, sempre que o anteprojeto permitir, a estimativa de preço a que se refere o art. 9º, § 2º, inciso II, da Lei 12.462/2011 deve se basear em orçamento tão detalhado quanto possível, referenciado em bases de dados amplamente aceitas, como Sicro e Sinapi, devidamente adaptadas às condições peculiares da obra."
72.	Nas situações em que os serviços não estão previstos no Sicro ou no Sinapi, os responsáveis pela elaboração do orçamento devem confeccionar composições de custos unitários com base em memorial descritivo dos cálculos realizados para definição dos quantitativos, das horas de mão de obra empregadas, do desempenho dos equipamentos, do consumo de materiais adotado e da produtividade considerada para cada serviço.  
73.	Retornando ao caso concreto que ora se analisa, o que se verifica é que a SeinfraUrbana, para os dois serviços objeto de questionamento nestes autos, efetuou os devidos ajustes ao avaliar o orçamento contratado, de tal forma  que,  para serviços sem correspondência direta no Sicro ou no Sinapi, efetuou adaptações com conjugação de composições desses sistemas de referência para adequação às características da obra, fazendo ainda confrontação com os mesmos serviços executados em empreendimentos similares.
74.	Importante ressaltar que, até para os serviços que estão contemplados no Sicro e no Sinapi, é pertinente a confrontação com as composições de custos unitários adotadas em obras semelhantes, para serviços com as mesmas características.
75.	Diante de todo esse contexto, considero adequada a análise de custos realizada pela unidade técnica especializada deste Tribunal, de tal forma que está comprovada a prática de preços excessivos frente àqueles praticados no mercado para os serviços "Escoramento com estaca-prancha metálica" e "Transporte de CBUQ da usina à obra".
76.	Insta salientar que o superfaturamento detectado se concentrou precipuamente nos dois itens acima mencionados, sendo que os demais itens de serviço analisados pela SeinfraUrbana, em geral, tiveram contribuição negativa para o dano observado, pois apresentaram valores com desconto em relação às referências utilizadas pelos auditores desta Corte de Contas.
77.	Diante desse contexto, o elevado superfaturamento detectado nos serviços "Escoramento com estaca-prancha metálica" e "Transporte de CBUQ da usina à obra" foi amortecido pelos descontos verificados nos outros itens do orçamento da obra, de tal forma que o valor final do débito remanescente a ser imputado aos responsáveis é de R$ 2.545.024,27.
78.	Especificamente no tocante à responsabilização no âmbito destes autos, considero que existe um nexo causal perfeitamente delineado entre a conduta do Sr. José Alberto Maia Paiva, então Superintendente de Obras da Secretaria de Infraestrutura do Estado de Alagoas, e o prejuízo verificado, pois o superfaturamento detectado foi decorrência direta de sua atuação como signatário do termo aditivo que incluiu, no orçamento da empresa Santa Bárbara S/A, os dois serviços com custos unitários muito acima dos valores de mercado.
79. 	Trata-se de situação em que o gestor desempenhou diretamente função executiva e atuou como garantidor do bom e regular emprego dos valores utilizados em decorrência do termo aditivo por ele pactuado, conforme destacado nos enunciados abaixo, colhidos na ferramenta Jurisprudência Selecionada:
Acórdão 8784/2017-TCU-Primeira Câmara (Rel: Ministro Bruno Dantas) 
"A assinatura do instrumento de transferência dos recursos da União ao ente federado torna o signatário garantidor do bom e regular emprego dos valores e motiva o dever de bem nomear seus auxiliares e de supervisionar suas atividades de modo adequado. A falta de fiscalização por parte do gestor quanto aos atos praticados pelos subordinados (culpa in vigilando) , o conhecimento do ato irregular praticado ou a má escolha do agente delegado (culpa in eligendo) podem conduzir à responsabilização da autoridade.
Acórdão 1151/2015-TCU-Plenário (Rel: Ministra Ana Araes) 
"É possível a responsabilização de ministro de Estado nas situações em que desempenha diretamente funções executivas, especialmente quando celebra contratos e termos aditivos com irregularidades que, pelas materialidade e importância dos serviços envolvidos, podem e devem ser percebidas pelo signatário dos ajustes."
80.	Caracterizada a responsabilidade do Sr. José Alberto Maia Paiva, cabe julgar irregulares suas contas, condenando-o, solidariamente com a empresa Santa Bárbara S/A, ao pagamento do débito detectado nestes autos, com aplicação da multa prevista no art. 57 da Lei 8.443/92.	
81.	Já quanto aos Srs. Ricardo Avelar Campos e Sandro Pepe restou comprovado que suas atuações não estão associadas aos débitos apurados nesta TCE, de tal forma que, em anuência ao entendimento do Parquet especializado, considero ser o caso de excluí-los do rol de responsáveis deste processo. 
	Diante de todo o exposto, manifesto-me por que seja adotada a deliberação que ora submeto a este Colegiado.
                                            
T.C.U., Sala das Sessões, em 22 de julho de 2020.
MARCOS BEMQUERER COSTA
Relator